ACORDAO-COMPLETO-2376990

ACÓRDÃO 3063/2019 ATA 48/2019 - PLENÁRIO

VISTOS, relatados e discutidos estes autos de Representação formulada por Procópio Ferraz Organização de Eventos Ltda., versando sobre possíveis irregularidades ocorridas em processos de contratação promovido pelo Conselho Regional de Medicina do Estado de São Paulo (Cremesp) relativos às cerimônias de posse da diretoria do Conselho nos anos de 2015, 2016 e 2017;
ACORDAM os Ministros do Tribunal de Contas da União, reunidos em Sessão Extraordinária de Plenário, ante as razões expostas pelo Relator, em:
9.1. conhecer da representação, satisfeitos os requisitos de admissibilidade constantes no art. 113, § 1º, da Lei 8.666/1993, c/c os arts. 235 e 237, VII, do Regimento Interno deste Tribunal, e no art. 103, § 1º, da Resolução - TCU 259/2014, para, no mérito, considerá-la parcialmente procedente;
9.2. determinar, nos termos do art. 47 da Lei 8.443/1992, a conversão do presente processo em tomada de contas especial, autorizando, desde logo, as citações e audiências abaixo propostas; 
9.3. realizar as citações a seguir discriminadas, nos termos dos arts. 10, §§ 1º e 12, inciso II, da Lei 8.443/1992, c/c o art. 202, inciso II, e § 1º, do Regimento Interno, dos responsáveis abaixo identificados, para, no prazo de quinze dias, a contar do recebimento do ofício citatório, apresentarem alegações de defesa quanto à ocorrência abaixo indicada, em razão das condutas também especificadas, ou recolherem aos cofres do Conselho Regional de Medicina do Estado de São Paulo - Cremesp, as importâncias abaixo identificadas, atualizadas monetariamente a partir das datas indicadas até o seu recolhimento, abatendo-se as quantias eventualmente ressarcidas, na forma da legislação em vigor: 
9.3.1. citação do Sr. João Ladislau Rosa (CPF XXX.818.168-XX) , presidente do Cremesp à época dos fatos, do Sr. Flávio dos Santos Alcatrão Filho (CPF XXX.181.118-XX) , chefe da Seção de Eventos do Cremesp à época dos fatos, e da empresa contratada Procópio Ferraz Organização de Eventos Ltda. (CNPJ: 00.705.180/0001-07) , em razão do superfaturamento relativamente ao evento de posse de 2015 da nova diretoria da Cremesp, em face da não comprovação do efetivo fornecimento dos itens do lote 2 da Ata de Registro de Preços 65/2014, oriunda do Pregão Presencial 58/2014, bem como do pagamento de valores que não constavam na relativa ata:
	Valor original (R$) 
	Data da ocorrência
	Débito/Crédito

	48.422,00
	25/2/2015
	D

	29.784,20
	25/2/2015
	D

9.3.2. citação do Sr. Bráulio Luna Filho (CPF XXX.062.185-XX) , presidente do Cremesp à época dos fatos, do Sr. Flávio dos Santos Alcatrão Filho (CPF XXX.181.118-XX) , chefe da Seção de Eventos do Cremesp à época dos fatos, Sr. Milton Lopes Salles (CPF XXX.375.598-XX) , pregoeiro do Pregão Presencial 8/2016, e da empresa contratada Procópio Ferraz Organização de Eventos Ltda. (CNPJ: 00.705.180/0001-07) , em razão de superfaturamento relativamente ao evento de posse de 2016 da nova diretoria da Cremesp, em face da não comprovação do efetivo fornecimento dos itens constantes do Contrato 25/2016, nos quantitativos indicados:
	Valor original (R$) 
	Data da ocorrência
	Débito/Crédito

	105.200,00
	13/4/2016
	D

	157.800,00
	18/5/2016
	D

	40.216,40
	7/11/2017
	C

9.3.3. citação do Sr. Mauro Gomes Aranha de Lima (CPF XXX.406.728-XX) , presidente do Cremesp à época dos fatos, do Sr. Flávio dos Santos Alcatrão Filho (CPF XXX.181.118-XX) , chefe da Seção de Eventos do Cremesp à época dos fatos, e da empresa contratada Procópio Ferraz Organização de Eventos Ltda. (CNPJ: 00.705.180/0001-07) , em razão de superfaturamento relativamente ao evento de posse de 2017 da nova diretoria da Cremesp, em face da não comprovação do efetivo fornecimento dos itens constantes do Contrato 25/2016, nos quantitativos indicados:
	Valor original (R$) 
	Data da ocorrência
	Débito/Crédito

	105.200,00
	28/6/2017
	D

	40.216,40
	7/11/2017
	C

9.4. realizar as seguintes audiências, com fulcro nos arts. 10, §§ 1º e 12, inciso III, da Lei 8.443/1992 c/c o art. 250, inciso IV, c/c o art. 237, parágrafo único, do Regimento Interno/TCU, para que apresentem, no prazo de quinze dias, razões de justificativa acerca das seguintes irregularidades relativas ao Pregão Presencial 45/2014 ou à execução da Ata de Registro de Preços 65/2014, dele decorrente:
9.4.1. Irregularidade: ausência de adequada pesquisa de mercado e de referencial de preços para nortear o Pregão Presencial 58/2014, o que vai de encontro com os artigos 3º e 15, § 1º, da Lei 8.666/93 e com o entendimento desta Corte, a exemplo dos Acórdão 1793/2011-TCU-Plenário e 1.548/2018-TCU-Plenário (item 5.1.1 do relatório) ;
9.4.1.1. Responsável: Sr. Flávio dos Santos Alcatrão Filho (CPF XXX.181.118-XX) que, nas funções de gestor do contrato e de chefe da Seção de Eventos à época dos fatos, elaborou o termo de referência do Pregão Presencial 58/2014;
9.4.2. Irregularidade: realização do Pregão Presencial 58/2014 em sua modalidade presencial, em detrimento da modalidade eletrônica, sem a devida justificativa, em afronta ao art. 4º, caput, e § 1º, do Decreto 5.450/2005 (item 5.1.4 do relatório) ;
9.4.2.1. Responsáveis: a) Sr. João Ladislau Rosa (CPF XXX.818.168-XX) , presidente do Cremesp à época dos fatos, responsável pela autorização de abertura do pregão presencial (peça 17, p. 58) ; b) Sr. Milton Lopes Salles (CPF XXX.375.598-XX) , pregoeiro à época dos fatos, responsável pela elaboração da minuta de edital e pela sua submissão ao departamento jurídico (peça 17, p. 109) ; c) Sra. Claudia Tejeda Costa (CPF XXX.704.708-XX) , integrante do departamento jurídico do Cremesp, por não ter apontado essa irregularidade na análise jurídica da minuta do edital, realizada por meio do Parecer Jurídico 212/2014 - DEJ (peça 17, p. 110-113) ;
9.4.3. Irregularidade: ausência, no termo de referência do edital de Pregão Presencial 58/2014, dos quantitativos referentes ao lote 2, em ofensa ao disposto no art. 7º, § 4º, da Lei 8.666/1993 e à jurisprudência desse Tribunal, a exemplo do Acórdão 1720/2010-TCU-Segunda Câmara (item 5.1.6 do relatório) ;
9.4.3.1. Responsável: Sr. Flávio dos Santos Alcatrão Filho (CPF XXX.181.118-XX) que, nas funções de gestor do contrato e de chefe da Seção de Eventos à época dos fatos, elaborou o termo de referência do Pregão Presencial 58/2014;
9.4.4. Irregularidade: realização do Pregão Presencial 58/2014 para contratação de serviços para até oitocentos convidados, ao passo que o número de convidados presentes historicamente não ultrapassou quinhentas pessoas, incidindo na vedação prevista no art. 7º, § 4º, da Lei 8.666/1993 (item 5.1.7 do relatório) ;
9.4.4.1. Responsáveis: a) Sr. Flávio dos Santos Alcatrão Filho (CPF XXX.181.118-XX) que, nas funções de gestor do contrato e de chefe da Seção de Eventos à época dos fatos, foi responsável por elaborar o termo de referência do Pregão 58/2014 e, ainda, subscrever a Ata de Registro de Preços 58/2014 (peça 18, p. 119-124) ; b) Sr. João Ladislau Rosa (CPF XXX.818.168-XX) , presidente do Cremesp à época dos fatos, responsável pela homologação do certame (peça 18, p. 118) e, ainda, por subscrever a Ata de Registro de Preços 58/2014 (peça 18, p. 119-124) ;
9.5. realizar as seguintes audiências, com fulcro nos arts. 10, §§ 1º e 12, inciso III, da Lei 8.443/1992 c/c o art. 250, inciso IV, c/c o art. 237, parágrafo único, do Regimento Interno/TCU, para que apresentem, no prazo de quinze dias, razões de justificativa acerca das seguintes irregularidades relativas ao Pregão Presencial 8/2016 ou à execução do Contrato 25/2016, dele decorrente:
9.5.1. Irregularidade: ausência de adequada pesquisa de mercado e de referencial de preços para nortear o Pregão Presencial 8/2016, o que vai de encontro com os artigos 3º e 15, § 1º, da Lei 8.666/93 e com o entendimento desta Corte a exemplo dos Acórdão 1793/2011-TCU-Plenário e 1.548/2018-TCU-Plenário (item 5.1.2 do relatório) ;
9.5.1.1. Responsável: Sr. Flávio dos Santos Alcatrão Filho (CPF XXX.181.118-XX) que, nas funções de gestor do contrato e de chefe da Seção de Eventos à época dos fatos, elaborou o termo de referência do Pregão Presencial 8/2016;
9.5.2. Irregularidade: ausência, no termo de referência do edital de Pregão Presencial 8/2016, dos preços unitários dos itens que compõem o objeto da contratação, o que vai de encontro com o art. 3º da Lei 8.666/93 e com o entendimento desta Corte a exemplo dos Acórdão 1793/2011-TCU-Plenário e 1.548/2018-TCU-Plenário (item 5.1.3 do relatório) ;
9.5.2.1. Responsável: Sr. Flávio dos Santos Alcatrão Filho (CPF XXX.181.118-XX) que, nas funções de gestor do contrato e de chefe da Seção de Eventos à época dos fatos, subscreveu o termo de referência do Pregão Presencial 8/2016 (peça 53, p. 469-472) , prevendo a adjudicação do objeto do certame por preço global, e não por lotes/itens, sem que houvesse especificação do preço da estimativa de quantidade para cada um dos itens licitados, caracterizando ofensa ao art. 15, § 7º, inc. II, da Lei 8.666/1993 e à Sumula 247 deste Tribunal;
9.5.3. Irregularidade: realização do Pregão Presencial 8/2016 em sua modalidade presencial, em detrimento da modalidade eletrônica, sem a devida justificativa, em afronta ao art. 4º, caput, e § 1º, do Decreto 5.450/2005 (item 5.1.5 do relatório) ;
9.5.3.1.Responsáveis: a) Sr. Bráulio Luna Filho (CPF XXX.062.185-XX) , presidente do Cremesp à época dos fatos, responsável pela autorização de abertura do pregão presencial (peça 14, p. 16) ; b) Sr. Milton Lopes Salles (CPF XXX.375.598-XX) , pregoeiro à época dos fatos, responsável pela elaboração da minuta de edital e pela sua submissão ao departamento jurídico (peça 14, p. 53) ; c) Sr. Osvaldo Pires Garcia Simonelli (CPF XXX.851.278-XX) , integrante do departamento jurídico do Cremesp, em razão de não ter apontado essa irregularidade quando da análise jurídica da minuta do edital, realizada por meio do o Parecer Jurídico 27/2016 - DEJ (peça 14, p. 54-65) ;
9.5.4. Irregularidade: realização do Pregão Presencial 8/2016 para contratação de serviços para até oitocentas convidados, ao passo que o número de convidados presentes historicamente não ultrapassou quinhentas pessoas, incidindo na vedação prevista no art. 7º, § 4º, da Lei 8.666/1993 (item 5.1.8 do relatório) ;
9.5.4.1. Responsáveis: a) Sr. Flávio dos Santos Alcatrão Filho (CPF XXX.181.118-XX) que, nas funções de gestor do contrato e de chefe da Seção de Eventos à época dos fatos, foi responsável por elaborar o termo de referência do Pregão 8/2016 e, ainda, por subscrever o Contrato 25/2016 (peça 14, p. 212-218) ; b) Sr. Bráulio Luna Filho (CPF XXX.062.185-XX) , presidente do Cremesp à época dos fatos, responsável pela homologação do certame (peça 14, p. 202 e 211) e, ainda, por subscrever o Contrato 25/2016 (peça 14, p. 212-218) ; 
9.5.5. Irregularidade: indícios de contratação dissimulada, no âmbito do Pregão Presencial 8/2016, de serviço de buffet, contrariando o que foi apontado no parecer jurídico que analisou a contratação e a jurisprudência do Tribunal, a exemplo do Acórdão 744/2011-TCU-Segunda Câmara (rel. Min. Augusto Sherman) , Acórdão 603/2017-TCU-Plenário (rel. Min. Augusto Sherman) e Acórdão 909/2008-TCU-Segunda Câmara (rel. Min. Aroldo Cedraz) (item 6.2 do relatório) ;
9.5.5.1. Responsáveis: a) Sr. Bráulio Luna Filho (CPF XXX.062.185-XX) , presidente do Cremesp à época dos fatos, que autorizou a licitação e homologou o Pregão Presencial 8/2016, além de ter sido o signatário do Contrato 25/2016, decorrente do citado certame; b) Sr. Flávio dos Santos Alcatrão Filho (CPF XXX.181.118-XX) que, nas funções de gestor do contrato e de chefe da Seção de Eventos à época dos fatos, foi responsável pela elaboração do termo de referência (peça 14, p. 31-34) , e, sabendo da irregularidade, em razão do seu "ciente" no despacho citado no item 6.2.5 desta instrução, determinou o prosseguimento do certame (peça 53, p. 503) ; e c) Sr. Milton Lopes Salles (CPF XXX.375.598-XX) , pregoeiro à época dos fatos, que estava ciente da irregularidade, em razão do seu despacho mencionado no item 6.2.5 desta instrução (peça 53, p. 503) e deu prosseguimento ao certame;
9.5.6. Irregularidade: não ter, na primeira sessão pública, lançado mão da diligência prevista no art. 43, § 3º, da Lei 8.666/1993 para a proposta da empresa Redxcorp (item 6.3.3 do relatório) ;
9.5.6.1. Responsável: Sr. Milton Lopes Salles (CPF XXX.375.598-XX) , pregoeiro à época dos fatos, em razão de não ter, na primeira sessão pública, lançado mão da diligência prevista no art. 43, § 3º, da Lei 8.666/1993 para a proposta da empresa Redxcorp, a única que continha todos os itens exigidos no certame e, naquele primeiro momento, era a única que poderia ter sido sanada, nos termos do Acórdão 1170/2013-TCU-Plenário;
9.5.7. Irregularidade: não ter lançado mão da concessão de prazo para apresentação de novas propostas pelas licitantes, previsto no art. 48, § 3º, da Lei 8.666/1993, ou realizado novo certame, dada a desclassificação, na primeira sessão pública, das propostas de todas as licitantes participantes (item 6.3.4 do relatório) ;
9.5.7.1. Responsáveis: a) Sr. Flávio dos Santos Alcatrão Filho (CPF XXX.181.118-XX) que, nas funções de gestor do contrato e de chefe da Seção de Eventos à época dos fatos, elaborou o relatório que embasou procedimento não previsto nas regras licitatórias, quer seja, a recondução ao certame, sem respaldo legal, da licitante Procópio Ferraz Organização de Eventos Ltda.; b) Sr. Milton Lopes Salles (CPF XXX.375.598-XX) , pregoeiro à época dos fatos, que, na condução do certame, procedeu conforme decidido no relatório elaborado pelo gestor do contrato, procedimento não previsto nas regras licitatórias, quer seja, a recondução ao certame, sem respaldo legal, da licitante Procópio Ferraz Organização de Eventos Ltda.;
9.5.8. Irregularidade: indícios de dispensa de tratamento não igualitário às licitantes, em clara infringência ao princípio constitucional da isonomia, mencionado, ainda, no art. 3º da Lei 8.666/1993 (item 6.3.5 do relatório) ;
9.5.8.1. Responsáveis: a) Sr. Flávio dos Santos Alcatrão Filho (CPF XXX.181.118-XX) , que, nas funções de gestor do contrato e de chefe da Seção de Eventos à época dos fatos, elaborou o relatório que dispensou tratamento benevolente à licitante Procópio Ferraz Organização de Eventos no âmbito do certame, com infringência ao item 8.15 do edital, ao art. 4º da Lei 9.520/2002 e ao art. 11 do Decreto 3.555/2000; b) Sr. Milton Lopes Salles (CPF XXX.375.598-XX) , pregoeiro à época dos fatos, que, na condução do certame, dispensou tratamento benevolente à licitante Procópio Ferraz Organização de Eventos no âmbito do certame, com infringência ao item 8.15 do edital, ao art. 4º da Lei 9.520/2002 e ao art. 11 do Decreto 3.555/2000;
9.5.9. Irregularidade: indícios de adoção de critérios subjetivos no certame, considerando os "projetos executivos" apresentados, os quais deveriam apenas ser objeto de análise quanto ao atendimento ou não da proposta, e não de avaliação qualitativa, uma vez que o pregão adotou, como critério de julgamento, o menor preço global (item 6.3.6 desta instrução) ;
9.5.9.1. Responsáveis: a) Sr. Flávio dos Santos Alcatrão Filho (CPF XXX.181.118-XX) , nas funções de gestor do contrato e de chefe da Seção de Eventos à época dos fatos, por ter utilizado critérios subjetivos no julgamento das propostas, uma vez que estava ciente da questão, apontada no Parecer Jurídico 27/2016 - DEJ, e, mesmo assim, deu continuidade ao certame, com utilização indevida da figura do "projeto executivo" no âmbito do certame; e b) Sr. Milton Lopes Salles (CPF XXX.375.598-XX) , pregoeiro à época dos fatos, por ter utilizado critérios subjetivos no julgamento das propostas, uma vez que estava ciente da questão, apontada no Parecer Jurídico 27/2016 - DEJ, e, mesmo assim, deu continuidade ao certame, com utilização indevida da figura do "projeto executivo" no âmbito do certame;
9.5.10. Irregularidade: indeferimento do recurso administrativo da Redxcorp, sendo que ela havia manifestado intenção de recurso na segunda sessão do Pregão Presencial 8/2016, contrariando o disposto no art. 4º, inciso XVIII, da Lei 10.520/2002 (item 6.3.7 do relatório) ;
9.5.10.1. Responsáveis: a) Sr. Milton Lopes Salles (CPF XXX.375.598-XX) , pregoeiro à época dos fatos, responsável por elaborar o relatório de julgamento de recursos (peça 53, p. 634-636) ; b) Sr. Maurício Albarelli Seoud (CPF XXX.075.368-XX) , chefe de Licitações e Contratos à época dos fatos, por ter dado o "de acordo" ao relatório de julgamento de recursos (peça 53, p. 634-636) ; e c) Sr. Flávio dos Santos Alcatrão Filho (CPF XXX.181.118-XX) , gestor do contrato e de chefe da Seção de Eventos à época dos fatos, por ter dado o "de acordo" ao relatório de julgamento de recursos (peça 53, p. 634-636) ;
9.6. encaminhar cópia deste Acórdão aos responsáveis citados e/ou chamados em audiência;
9.7. dê ciência deste Acórdão ao presidente do Conselho Federal de Medicina, com fundamento no art. 198, parágrafo único, do RI/TCU.

Representação sobre possíveis irregularidades em processos de contratação relativos às cerimônias de posse de diretoria.

Conselho Regional de Medicina do Estado de São Paulo.

3. Responsáveis: Braulio Luna Filho (XXX.062.185-XX); Claudia Tejeda Costa (XXX.704.708-XX); Flavio dos Santos Alcatrao Filho (XXX.181.118-XX); Joao Ladislau Rosa (XXX.818.168-XX); Mauro Gomes Aranha de Lima (XXX.406.728-XX); Osvaldo Pires Garcia Simonelli (XXX.851.278-XX); Procopio Ferraz - Organização de Eventos Ltda. (00.705.180/0001-07).

13.1. Ministros presentes: José Mucio Monteiro (Presidente), Walton Alencar Rodrigues, Augusto Nardes, Raimundo Carreiro, Ana Arraes, Bruno Dantas e Vital do Rêgo.
13.2. Ministros-Substitutos convocados: Augusto Sherman Cavalcanti (Relator) e Marcos Bemquerer Costa.

AUGUSTO SHERMAN

Adoto, como relatório, parte da instrução elaborada por Auditor Federal lotado na Secex-TCE (peça 20) , anuída pelos dirigentes da unidade (peças 21-22) e, em quota singela, pelo MP/TCU (peça 23) : 
	"B. Momento Processual

	1.	Trata-se de representação formulada por Procópio Ferraz Organização de Eventos Ltda., versando sobre possíveis irregularidades ocorridas em processo de contratação promovido pelo Conselho Regional de Medicina do Estado de São Paulo (Cremesp) . Para fins de contextualização, passamos a apresentar síntese do histórico processual. Para tal, baseamo-nos na descrição e nas considerações presentes no Despacho do MinistroRelator, datado de 8/5/2019 (peça 36) , e na instrução anterior (peça 33) .
1.1. 	A representante sagrou-se vencedora no Pregão 8/2016, resultando na contratação de serviços de organização da cerimônia de posse da diretoria do Conselho. O Contrato 25/2016 e seu primeiro aditivo, destinado a prorrogar a vigência inicial da avença, ambos no valor de R$ 263.000,00, foram firmados, respectivamente, em 15/3/2016 e 15/3/2017 (peça 3) .
1.2.	Em sua primeira instrução, a Secex-SP delimitou o cerne da presente representação em três aspectos: a) de um lado, se seria devida pelo Cremesp ou não a importância de R$ 181.924,10, exigida pela representante, e de outro, se é legítima a devolução de R$ 77.585,00, exigida pela representada; b) em que medida é possível a utilização de recursos federais para o custeio de coquetéis, jantares e buffets; e c) se houve ou não desperdício (ou superfaturamento) na execução das contratações.
1.3	Em Despacho de peça 8, o Ministro-Relator anuiu parcialmente à proposta da Secex-SP, determinando o não conhecimento da representação quanto ao item 'a', visto revestir-se de pretensão particular, cuja tutela não encontra respaldo nas competências desta Corte. 
1.4.	De modo análogo, quanto ao item 'b', o Relator entendeu que se tratava de emissão de opinião in abstracto fora das hipóteses previstas no art. 264 do RI/TCU, que trata do processo de resposta à Consulta. 
1.5.	Já no que diz respeito ao item 'c', o Relator acolheu a proposta da instrução para realização de diligências ao Cremesp, as quais objetivaram obter documentos e justificativas quanto aos eventos promovidos em função da cerimônia de posse da diretoria do Conselho nos anos de 2015, 2016 e 2017.
1.6.	Entre os anos de 2015 e 2017, o Conselho realizou dois pregões presenciais para contratação dos serviços de planejamento, coordenação, organização, supervisão e execução da solenidade de apresentação e posse da Diretoria. O contrato que suportou o evento de 2015 resultou do Pregão 58/2014 (peça 17, p. 59-108) , sendo que os eventos de 2016 e 2017 foram viabilizados mediante contrato resultante do Pregão 8/2016 (peça 14) . Os pregões previam, respectivamente, 'entre 500 e 800 participantes' (peça 17, p. 80) e 'até 800 participantes' (peça 14, p. 31) .
1.7.	Na instrução anterior, apurou-se que, nos eventos de 2015, 2016 e 2017, o Conselho teria pagado à empresa contratada (a mesma em todos os três eventos) , respectivamente, as montas de R$ 141.618,20 (além de R$ 52.071,59 pagos pelo Grêmio dos Conselheiros e Delegados do Cremesp - Grecodel para a empresa FGFJ Eventos Ltda.) , R$ 263.000,00 e R$ 105.200,00 (já que, de 2017, foram retidos R$ 157.800,00, discutidos judicialmente) .
1.8.	Atento à possibilidade de enquadramento do objeto das referidas contratações como festividades, assim se manifestou o Departamento Jurídico do Cremesp, por ocasião do Pregão 8/2016 Parecer (peça 14, p. 64; grifo do Relator) :
Significa dizer que 'festa' de posse não é o mesmo que 'cerimônia' de posse; enquanto a primeira não guarda relação com as atividades institucionais do Conselho, a segunda está intimamente relacionada, considerando que se trata de um ato solene em que se demonstram à sociedade os novos membros dirigentes da entidade. Tal situação, portanto, não pode ter a pecha de 'comemoração'.
[...]
O GRECODEL é uma associação privada, que congrega e é mantida exclusivamente por Conselheiros e Delegados e não está sujeita a nenhuma forma de fiscalização quanto as suas contas, exceto por seus próprios associados.
Desta feita, não há qualquer óbice para que o GRECODEL arque com as despesas relativas às festividades, podendo inclusive valer-se da presente Ata, caso entenda conveniente, ou contratando diretamente com fornecedores posto que, como entidade privada, não se sujeita às regras específicas de contratação indicadas para a Administração Pública.
1.9.	Instado a justificar os pagamentos por ocasião desta representação, o Conselho asseverou, quanto ao evento de 2015, que o Grecodel teria pagado o equivalente a R$ 52.071,59, 'sem qualquer despesa dos cofres públicos referente a festividades' (peça 33, p. 5) . Tal pagamento pode ser comprovado por meio dos boletos à peça 30, p. 105-108.
1.10.	Na instrução anterior, entendeu-se que essa afirmação não encontraria respaldo nos documentos constantes dos autos, que apontariam para o montante de R$ 141.618,20 efetivamente pago pelo Cremesp, conforme comprovantes de autenticação bancária (peça 30, p. 74) e notas fiscais apresentadas (números 637, 643, 644, 645 e 646; peça 30, 79-90) . Assim, a unidade técnica concluiu que o custo total do evento de 2015 teria sido de R$ 193.689,79, correspondendo a R$ 52.071,59 pagos pelo Grecodel à empresa FGFJ Eventos Ltda. e a R$ 141.618,20 pagos pelo Cremesp à empresa Procópio Ferraz.
1.11.	Já quanto aos eventos de 2016 e 2017, o Cremesp afirmou que os próprios Conselheiros teriam se cotizado para promover reembolso aos cofres do Conselho da quantia estimada de R$ 80.432,80 (peça 21, p. 4) , de onde também não teria havido 'festividades' custeadas pelo erário, segundo pugna o Regional. 
1.12.	A este respeito, cada 'termo de repasse de verba' acostado aos autos menciona que o pagamento, equivalente a R$ 2.010,82 por Conselheiro, se trata de ressarcimento 'referente aos contratos administrativos oriundos do Processo Licitatório 45/2016', isto é, oriundos do Pregão 8/2016 (peça 21, p. 5, 7, 9, 11 e outras) .
1.13.	Além deste 'ressarcimento', há notícia nos autos da contratação de outras empresas custeadas pelo Grecodel também nos eventos de 2016 (pagamento de bebidas e de músicos, no total de R$ 15.354,40) e de 2017 (bebidas, no total de R$ 8.174,56) , conforme peça 16, p. 63.
1.14.	Adicionalmente, o Conselho abriu a Sindicância 4/2017 (peça 25) , que resultou na responsabilização do Sr. Flávio dos Santos Alcatrão Filho, chefe da Seção de Eventos, e do Sr. Milton Lopes Salles, pregoeiro lotado junto à Seção de Licitações e Contratos à época dos fatos, por permitirem a contratação de jantar e festividades, a despeito da impossibilidade de tal contratação, resultando em pagamentos indevidos mediante emissão de notas de empenho genéricas.
1.15.	Diante deste cenário e, após a realização de duas diligências (peças 9 e 28) , na terceira instrução (peça 33) , a então Secex-SP propôs a conversão dos presentes autos em tomada de contas especial e a promoção de citações e de audiências de responsáveis do Conselho Regional. 
1.16.	Em sua essência, a unidade técnica concluiu pela existência de superfaturamento por preços excessivos (eventos de 2016 e 2017) e por quantidades de convidados (eventos de 2015, 2016 e 2017) , perfazendo a monta de R$ 224.722,51, em valores históricos (peça 33, p. 11, item 60) .
1.17.	Além disso, aquela unidade técnica constatou falhas existentes nos pregões presenciais que resultaram nas contratações dos serviços relacionados aos três eventos, consistentes na ausência de 'adequada pesquisa de mercado e (...) referencial de preços para nortear o certame' (ambos os pregões - PP 58/2014 e 8/2016) e na ausência de preços unitários (pregão que resultou na contratação dos eventos de 2016 e 2017 - PP 8/2016) .
1.18.	No que diz respeito ao superfaturamento por quantidades, a constatação, naquela instrução, decorre do fato de a quantidade de convidados efetivamente presentes ter sido de 333, 444 e 440, respectivamente em 2015, 2016 e 2017, sendo que a contratação e o respectivo pagamento supostamente tomaram por base a quantidade de 800 convidados.
1.19.	A unidade técnica ponderou que o pagamento à empresa contratada deveria levar em consideração o número de convidados efetivamente presentes - e não o total contratado - e que se deveria tomar como parâmetros os valores contidos na proposta de preços da empresa para o ano de 2015, de sorte que os valores de 2016 e 2017 se revelaram excessivos.
1.20.	Para a apuração do valor paradigma, oriundo do Pregão 58/2014, a unidade técnica partiu do seguinte cálculo: (i) obteve o valor constante da proposta da empresa contratada (R$ 82.467,83; peça 17, p. 229) e somou com a parcela do evento custeada com recursos privados do Grêmio dos Conselheiros e Delegados do Cremesp (Grecodel) , aduzindo-se o seguinte (peça 33, p. 6) :
37.	Assim, entende-se que o custo total do evento de 2015 deveria ser de R$ 134.539,42, para 800 convidados, valor resultante da soma da 'festividade' paga pelo Grecodel (R$ 52.071,59) com os lotes 1 e 2 da Ata 65/2014 (R$ 82.467,83) . Como compareceram ao evento 333 convidados, o custo unitário foi de R$ 404,02. Considerando-se o total de convidados previstos (800) , o custo unitário seria de R$ 168,17 ( (R$ 52.071,59 + R$ 82.467,83) /800) , valor que engloba a locação do espaço, os serviços de bebida, comida, bem como os itens constantes da proposta acostada à peça 17, p. 229-232, e que será utilizado por esta análise como referencial de preço para os eventos de 2015, 2016 e 2017. (grifo do Relator) 
1.21.	Partindo destas premissas, obteve-se o valor unitário de R$ 168,17 por convidado, o que resultou no seguinte cálculo de dano:
	Evento
	Valor pago (R$) 
	Valor que deveria ter sido pago (R$) 
	Valor pago indevidamente (R$) 

	2015
	193.689,79
	56.000,61
 (R$ 168,17 x 333) 
	137.689,18

	2016
	263.000,00
	74.667,48
 (R$ 168,17 x 444) 
	188.332,52

	2017
	105.200,00
	73.994,80
 (R$ 168,17 x 440) 
	31.205,20

1.22. 	Todavia, segundo informado pelo Cremesp e apurado pela Secex-SP, nem toda esta quantia foi custeada com recursos públicos. Em relação ao evento de 2016, do total pago pelo Conselho, teria havido reembolso da quantia de R$ 80.432,80, cotizada pelos conselheiros da Autarquia. Além disso, quanto ao evento de 2015, segundo a unidade técnica, dever-se-ia abater a monta de R$ 52.071,59, paga pelo Grecodel, perfazendo-se débito total de R$ 276.794,10.
1.23.	O Ministro-Relator divergiu parcialmente da mencionada análise, nos termos que se seguem (peça 36, p. 3-5) :
27. Apesar de haver fortes indícios de ocorrência de dano ao erário e de outras irregularidades relacionadas aos procedimentos licitatórios, entendo que o cálculo realizado pela unidade não merece prosperar. 
28. À guisa do que havia sido salientado pelo Departamento Jurídico do Conselho (peça 14, p. 64) e nos termos da jurisprudência predominante desta Corte (a exemplo dos Acórdão 7498/2012-TCU-Segunda Câmara 776/2016-Plenário) , entendo que não se deve incluir no valor de referência, para fins de apuração de sobrepreço, o pagamento por itens que caracterizem a festividade. 
29. Assim, não se deve incluir em tal parcela o valor de R$ 52.071,59 pago pela Grecodel à empresa FGFJ Eventos Ltda., a título dos serviços de buffet, com coquetel e jantar.
30. Além disso, não se afigura razoável a utilização isolada da quantidade de convidados efetivamente presentes nos referidos eventos para balizar o cálculo do superfaturamento. Há uma série de custos que são incorridos pela empresa contratada com base na quantidade total de convidados, em que se considera a quantidade efetivamente contratada. Há, de outro lado, outros itens em que a quantidade de convidados presentes influi significativamente.
31. Por outro lado, chama a atenção o valor efetivamente pago em 2015 e o critério adotado no referido edital de licitação. 
32. Os valores constantes da proposta vencedora e da ARP, caso somados linearmente, perfazem a monta de R$ 82.467,83, isto é, R$ 32.594,00 (média do lote 1 - opção de espaço) acrescidos de R$ 49.873,83 (lote 2 - serviços, equipamentos e materiais) .
33. Ressalto que a licitação em questão, do tipo menor preço (peça 17, p. 71) , foi adjudicada com base neste valor, qual seja, a soma dos valores unitários dos itens licitados - sem qualquer referência às respectivas quantidades.
34. Não obstante, para vários itens da referida proposta (como sofás, água em copo, carpete, palco e fundo de palco) , há indicação apenas dos valores unitários, desprovidos das respectivas quantidades.
35. Diante deste quadro, duas irregularidades graves saltam aos olhos.
36. Primeiramente, e ante a ausência de detalhamento dos montantes e quantidades efetivamente pagos, remanesce sem justificativas o valor total pago no ano de 2015, o qual extrapolou, em R$ 59.150,37 (= R$ 141.618,20 - R$32.594,00 - R$49.873,83) , o valor da proposta. Associado a tal descompasso destacam-se duas notas de empenho com descrição genérica, supostamente referentes à locação de equipamentos e locação de bens móveis. 
37. A este respeito, o Conselho limitou-se a afirmar que teria havido reembolso parcial no total de R$ 52.071,59 (peça 30, p. 6) , sem, contudo, considerar que (i) tais pagamentos foram efetuados, na verdade, à empresa FGJF Eventos (peça 30, p. 105-106) e (ii) que a soma dos pagamentos efetuados diretamente pela CREMESP à empresa Procópio Ferraz foi de R$ 141.618,20 (peça 30, p. 74) .
38. Considerando, portanto, de um lado, as evidências de realização da festividade e, de outro, a ausência de explicação para o total pago à empresa referente ao ano de 2015, a meu ver restam caracterizados os indícios de dano ao erário, sugestivos da conversão do presente em tomada de contas especial.
39. Entretanto, no que diz respeito à quantificação do dano, faz-se mister que a unidade técnica envide esforços adicionais, no sentido de estimar o valor que deveria ter sido pago à empresa contratada. 
40. Em segundo lugar, destaca-se a inadequação do critério utilizado no Pregão 58/2014, ainda que se trate de licitação destinada a registro de preços. A soma dos valores unitários, sem ponderação das quantidades, afigura-se absolutamente desarrazoada, dando margem a uma série de irregularidades na execução contratual.
41. Quanto aos eventos de 2016 e 2017, a ausência de detalhamento do referido certame licitatório, respectivos contratos e notas de empenho dificultam a aferição da essência precisa dos pagamentos realizados.
42. Inobstante, também continua sem explicação o incremento do custo das cerimônias de 2016 e 2017, comparativamente ao custo da cerimônia de 2015 constante da proposta da empresa contratada.
43. Nesse sentido, faz-se mister seja perquirido o dano decorrente dos pagamentos ocorridos também nos anos de 2016 e 2017.
44. Para tanto, considero que o mesmo valor apurado nos termos do item 39 supra poderá nortear a apuração do dano para os anos de 2016 e 2017. 
45. Em outro giro, os sucessivos e significativos descompassos entre a quantidade de convidados prevista (2015: entre 500 e 800 e 2016/2017: 800) - e que foi tomada por base para as formações de preços - e de convidados presentes (respectivamente, 333, 444 e 440) também merecem justificativas, inclusive para o evento de 2015.
46. Faz-se necessário avaliar a forma por meio da qual o Conselho chegou aos oitocentos convidados (evento de 2015) e, mesmo ante o 'baixo comparecimento' em 2015, manteve-a para os eventos de 2016 e 2017. 
47. Nesta esteira, não se pode afastar o caráter protagonista que a quantidade de convidados assume no valor contratado. Tal irregularidade pode caracterizar ato antieconômico e se soma aos indícios de dano ao erário comentados acima.
48. Além disso, deve-se buscar esclarecimentos para a realização de Pregão Presencial, em detrimento de Pregão Eletrônico, em desatenção ao disposto no art. 4º, caput, do Decreto 5.450/2005.
49. Por fim, acolho a análise instrutória quanto às irregularidades referentes à contratação sem 'adequada pesquisa de mercado e (...) referencial de preços para nortear o certame' (ambos os pregões - PP 58/2014 e 8/2016) e sem detalhamento de preços unitários (pregão que resultou na contratação dos eventos de 2016 e 2017 - PP 8/2016) . No entanto, à luz do princípio da concentração, considero que as respectivas audiências devem ser realizadas conjuntamente com as demais medidas saneadoras.
1.24.	Desse modo, o Ministro-Relator solicitou nova instrução, a fim de que, preliminarmente à conversão em tomada de contas especial, fossem promovidas as seguintes medidas pela unidade técnica:
	a) em relação ao evento de 2015, envide esforços para refazer o cálculo do dano, à luz dos itens 29 a 39 supra e, se possível, avaliando-se com parâmetros de mercado;
	b) em relação aos eventos de 2016 e 2017, apure o dano decorrente de preços excessivos e da inadequação da quantidade de convidados contratada, considerando-se o patamar de preços obtido no item anterior; e
	c) identifique os responsáveis pela definição da modalidade licitatória, da quantidade de convidados que figurou nos Pregões Presenciais 58/2014 e 8/2016 e pela definição do critério de seleção do fornecedor no Pregão 58/2014, autorizando-se, desde logo, as diligências e inspeções que se fizerem necessárias.
1.25.	Na instrução anterior (peça 46) , foi realizada uma análise preliminar acerca dos débitos relativos aos eventos de 2015, 2016 e 2017, bem como dos responsáveis pelas irregularidades passíveis de audiência. Ao final, e em conformidade com a determinação do relator, foram propostas as seguintes diligências:
	I) ao Cremesp, para que encaminhasse cópia dos seguintes documentos e/ou esclarecimentos:
	a) número de convidados previsto por ocasião da realização dos certames (Pregões Presenciais 58/2014 e 8/2016) , número de pessoas efetivamente convidadas e número de convidados que confirmaram presença, relativamente aos eventos de posse da nova diretoria de 2015, 2016 e 2017;
	b) documentos que sirvam de respaldo às informações prestadas em resposta ao item anterior; e
	c) designação formal de interlocutor que conheça da matéria para dirimir eventuais dúvidas, informando nome, função/cargo, e-mail e telefone de contato;
	II) à empresa Procópio Ferraz Organização de Eventos Ltda., para que encaminhasse cópia dos seguintes documentos e/ou esclarecimentos:
	a) relação de pagamentos realizados, pela empresa Procópio Ferraz, para o evento de posse de 2015 da nova diretoria do Conselho Regional de Medicina de São Paulo (Cremesp) , identificando a natureza de cada despesa e os respectivos quantitativos, sempre que possível relacionando com os itens presentes na Ata de Registro de Preços 65/2014, celebrada entre o Cremesp e a referida empresa; 
	b) relação de pagamentos realizados, pela empresa Procópio Ferraz, para o evento de posse de 2016 da nova diretoria do Conselho Regional de Medicina de São Paulo (Cremesp) , identificando a natureza de cada despesa e os respectivos quantitativos, sempre que possível relacionando com os itens presentes nos itens 3.1.3 e 3.1.4 do Termo de Referência do Pregão 8/2016, que resultou no Contrato 25/2016 celebrado entre o Cremesp e a referida empresa;
	c) relação de pagamentos realizados, pela empresa Procópio Ferraz, para o evento de posse de 2017 da nova diretoria do Conselho Regional de Medicina de São Paulo (Cremesp) , identificando a natureza de cada despesa e os respectivos quantitativos, sempre que possível relacionando com os itens presentes nos itens 3.1.3 e 3.1.4 do Termo de Referência do Pregão 8/2016 (peça 14, p. 31-34) , que resultou no Contrato 25/2016 celebrado entre o Cremesp e a referida empresa (peça 14, p. 212-218) , tendo o mesmo sido aditivado duas vezes para a celebração do referido evento;
	d) documentos (recibos, notas fiscais, transferências bancárias) que sirvam de respaldo às informações prestadas em resposta aos itens anteriores; e
	e) designação formal de interlocutor que conheça da matéria para dirimir eventuais dúvidas, informando nome, função/cargo, e-mail e telefone de contato.
1.26.	Destaca-se, portanto, que a apuração dos débitos dependia, em sua essência, da apresentação dos documentos por parte da empresa Procópio Ferraz Organização de Eventos Ltda.

	C. Histórico de Comunicações

	Despacho do Relator
	Peça 36
	17/4/2019

	Ofícios Encaminhados pela Selog

	Diligência ao Cremesp
	Ofício 1.771/2019-TCU/Selog, de 23/7/2019 (peça 48) 

	Diligência à empresa Procópio Ferraz
	Ofício 1.772/2019-TCU/Selog, de 17/5/2018 (peça 49) 

	D. Documentos Apresentados em Resposta Aos Ofícios Encaminhados

	Pelo Cremesp

	Resposta aos questionamentos do Ofício 1.771/2019 (peça 53, p. 1-3) 
Cópia do Processo 493/2014, relativo ao Pregão Presencial 58/2014 (peça 53, p. 6-437) 
Cópia do Processo 45/2016, relativo ao Pregão Presencial 8/2016 (peça 53, p. 438-1045) 
Listas de convidados e de presenças - 2015 a 2017 (peça 3, p. 1046-1129) 

	Pela Empresa Procópio Ferraz

	Resposta à diligência (peça 52, p. 1-2) : 'estando já sub judice a matéria, reservamo-nos o direito de apresentar as provas que forem necessárias naquele processo, que certamente culminará pela procedência da ação, com o consequente pagamento do valor devido pelo Cremesp'.

	E. Exame Técnico

	2. 	Segue análise referente ao cumprimento das medidas determinadas à unidade técnica constantes do item 50 do Despacho do Ministro-Relator, datado de 9/5/2019.
3. 	Item 50.a do Despacho do Ministro-Relator: em relação ao evento de 2015, envide esforços para refazer o cálculo do dano, à luz dos itens 29 a 39 supra e, se possível, avaliando-se com parâmetros de mercado (peça 36, p. 5; os mencionados itens 29 a 39 estão transcritos no item 1.23 desta instrução) 
Sumário da análise anterior:
3.1. 	Segue trecho da instrução de 13/12/2018, a respeito da contratação de serviços não permitidos (peça 26, p. 8; grifo nosso) :
40.	Entende-se que a responsabilização dos funcionários do CREMESP no que se refere às irregularidades apontadas nos processos relacionados aos eventos de posse da diretoria da autarquia nos anos de 2015, 2016 e 2017, principalmente a contratação de serviços não permitidos (jantar e festividades) e a emissão de notas de empenho genéricas, sem a adequada discriminação dos serviços pagos, mostra-se adequada e possui relevante cunho pedagógico, suficiente para inibir futuras ocorrências similares.
3.2. 	Conforme exposto no item 1.10 desta instrução, os documentos constantes dos autos apontariam para o montante de R$ 141.618,20 efetivamente pago pelo Cremesp à empresa Procópio Ferraz, relativamente ao evento de posse de 2015 (comprovantes de autenticação bancária na peça 30, p. 74; e notas fiscais 637, 643, 644, 645 e 646 na peça 30, p. 79-90) .
3.2.1. 	Segue tabela com o somatório das referidas notas fiscais:
	NF
	Descrição
	Valor (R$) 

	637 (peça 30, p. 81) 
	Saldo de locação do espaço 'Leopolldo Itaim' para a realização de Posse da Nova Diretoria do Cremesp - Projeto 15010 - Processo 014/15 SLC - Empenho 166/2015.
	25.788,00

	643 (peça 30, p. 83) 
	Serviços de terceiros (mestre de cerimonial, equipe de cerimonial, roteirista, assistente, auxiliar de serviços gerais) para realização do evento de Posse da Nova Diretoria do Cremesp - Projeto 15010 - Eventos institucionais. Nota de Empenho 258 - Proc. 087/15 SLC.
	13.114,00

	644 (peça 30, p. 85) 
	Serviços de terceiros (Operador de equipamento audiovisual, operador de equipamento de informática, técnico em iluminação, equipe de filmagem, edição de filme, gravação de áudio e sistema de sonorização) para realização do evento de Posse da Nova Diretoria do Cremesp - Projeto 15010 - Eventos institucionais. Nota de Empenho 260 - Proc. 087/15 SLC.
	24.510,00

	645 (peça 30, p. 87) 
	Organização de evento, com locação de equipamentos para realização do evento de Posse da Nova Diretoria do Cremesp - Projeto 15010 - Eventos institucionais. Nota de Empenho 261 - Proc. 087/15 SLC.
	48.422,00

	646 (peça 30, p. 89) 
	Organização de evento, com locação de bens móveis para realização do evento de Posse da Nova Diretoria do Cremesp - Projeto 15010 - Eventos institucionais. Nota de Empenho 262 - Proc. 087/15 SLC.
	29.784,20

	TOTAL:
		141.618,10

3.2.2. 	Note-se que a descrição da nota fiscal 637 (peça 30, p. 81) , no valor de R$ 25.788,00, faz referência a saldo de locação do espaço Leopolldo Itaim, apontando para o fato de já haver sido paga uma parcela inicial referente a essa locação. De fato, a Ata de Registro de Preços 65/2014 estabelece que o valor de locação para o espaço Leopolldo Itaim ('Opção de Espaço 2', em peça 18, p. 119) era de R$ 42.980,00 ('Espaço 2 valor da diária', em peça 18, p. 120) , indicando que já teria sido transferido o valor de R$ 17.192,00 (= R$ 42.980,00 - R$ 25.788,00) , correspondendo a 40% do valor total da locação, de R$ 42.980,00.    
3.2.3. 	Verificou-se que, apesar de a nota de empenho 627, de 25/9/2014, no valor de R$ 26.075,00, ter como descrição 'locação de espaço para realização de eventos - HOMENAGEM AOS MÉDICOS 50 ANOS, Centro de Convenções Rebouças' (peça 18, p. 126) , trata-se, de fato, da primeira parcela (correspondendo a 40% do valor total) de dois eventos, conforme se constata em e-mails de 24 e 25/9/2014 (peça 18, p. 128) , a saber: Espaço 1 (Centro de Convenção Rebouças) , para 'Homenagem aos Médicos 50 Anos', e Espaço 2 (Leopolldo Itaim) , para 'Posse da Nova Diretoria'.  
3.2.4. 	Desse modo, somando-se o valor já apurado de R$ 141.618,10 (item 3.7.1 desta instrução) com o pagamento referente à primeira parcela da locação do espaço Leopolldo Itaim, no montante de R$ 17.192,00 (itens 3.7.2 e 3.7.3 desta instrução) , constatamos que a empresa Procópio Ferraz recebeu do Cremesp, em razão do evento de posse de 2015, a quantia de R$ 158.810,20.
3.3. 	A Ata de Registro de Preços (ARP) foi utilizada para o evento referente à posse de 2015 (peça 18, p. 119-124; termo de referência em peça 17, p. 77-84) . Consta dos autos que os serviços de buffet, com coquetel e jantar, no valor de R$ 52.071,59, teriam sido pagos pela Grecodel à empresa FGFJ Eventos Ltda. (item 1.9 desta instrução) . 
3.4.	Pela linha de raciocínio presente na segunda instrução (item 30 da peça 33) , a apuração do montante que poderia ser pago à empresa contratada seria obtida somando-se os valores, constantes na Ata de Registro de Preços (ARP) , dos lotes 1 e 2 (peça 18, p. 119-124) . Assim, tendo em vista que, no evento de posse de 2015, utilizou-se o espaço Leopolldo Itaim, o valor efetivo do lote 1 foi de R$ 42.980,00 (peça 18, p. 119-120) . Somando-se ao valor de R$ 49.873,83 do lote 2 (peça 18, p. 122) , obtém-se um total de R$ 92.853,83. Desse modo, remanesceria sem justificativas o montante de R$ 65.956,37 (R$ 158.810,20 - R$ 92.853,83) .
3.5. 	Uma característica dos gastos realizados pelo Cremesp, relativamente aos eventos de posse da nova diretoria de 2015, 2016 e 2017, é a baixa transparência a respeito da execução da despesa, caracterizada, por exemplo, pela ausência de quantitativos nos editais de licitação e pela emissão de notas de empenho com descrições sucintas e genéricas. Por esse motivo, foi proposta e realizada a diligência à empresa contratada, Procópio Ferraz Organização de Eventos Ltda.
Análise:
3.6.	Inicialmente, cabe fazer uma consideração sobre o contido no item 3.4 supra. A análise anterior considerou não haver superfaturamento no valor da locação do espaço físico (itens 3.10 a 3.12 da instrução anterior; peça 43) , bem como que estaria justificada a soma do valor efetivo do espaço (R$ 42.980,00) com os itens do lote 2 (R$ 49.873,83) . Ocorre que esses itens do lote 2 referem-se a valores unitários, para os quais devem ser avaliados os quantitativos efetivamente fornecidos, bem como se todos os itens foram fornecidos.
3.7.	Conforme já consignado, a empresa contratada recusou-se a fornecer os elementos que auxiliariam na apuração dos valores devidos (peça 52, p. 2) . Os documentos relativos ao Processo 493/2014 (peça 53, p. 6-437) , no qual se realizou o Pregão Presencial 58/2014, e que originou o contrato utilizado para a cerimônia de 2015, não permitem fazer tal avaliação. A Ata de Registro de Preços 65/2014 (peça 53, p. 421-423) apenas indica os valores unitários de cada item de serviço/material/equipamento.
3.8.	Deve-se ressaltar que, numa ata de registro de preços para realização de eventos, há uma lista de diversos itens que podem ser fornecidos, não havendo como garantir que todos foram efetivamente fornecidos pelo simples fato de constarem na ata.
3.9.	Assim sendo, os únicos elementos constantes nos autos são as notas fiscais acostadas à peça 30, mencionadas na tabela do item 3.2.1, sendo que apenas as notas fiscais 643 (peça 30, p. 83) e 644 (peça 30, p. 85) detalham alguns dos itens efetivamente utilizados. Nesses casos, será considerada uma unidade de cada item, conforme relação abaixo e considerando os valores constantes na respectiva ata (peça 53, p. 412-414) :
	a) nota fiscal 643: mestre de cerimônia (R$ 3.980,00) , equipe de cerimonial (R$ 5.794,00) , roteirista (R$ 510,00, assistente de serviços gerais (R$	 362,00) , que totalizam o montante de R$ 10.646,00;
	b) nota fiscal 644: operador de equipamento audiovisual (R$ 362,00) , operador de equipamento de informática (R$ 362,00) , técnico em iluminação (R$ 362,00) , equipe de filmagem (R$ 12.300,00) , edição de filme (R$ 6.400,00) , gravação de áudio (R$ 1.150,00) , sistema de sonorização (R$ 1.274,00) , totalizando R$ 22.210,00;
	c) desse modo, somados os valores das notas fiscais 643 e 644 tidos como comprovados, chega-se ao montante de R$ 32.856,00.
3.10.	Assim, para o evento da posse da diretoria em 2015, os itens para os quais há uma comprovação razoável dos valores pagos importa em R$ 75.836,00, que representa a soma dos montantes apurados no item anterior (R$ 32.856,00) com o valor relativo à locação do espaço físico (R$ 42.890,00) . Considerando o valor total pago pelo evento (R$ 158.810,20) , permanece o débito pela diferença, no montante de R$ 82.974,20.
3.11.	No tocante à data do débito, será considerada a data do pagamento indicada no comprovante de autenticação bancária à peça 30, p. 74. Ademais, o valor da nota fiscal 637, relativa ao saldo de pagamento do espaço físico, bem como o relativo ao adiantamento (cuja nota fiscal não foi disponibilizada) não serão considerados, uma vez que essa parte da despesa foi considerada regular. Quanto às notas fiscais 643 e 644, o débito será calculado pela diferença entre o valor total da nota e o valor considerado justificado.
3.12.	Assim, deve ser realizada a citação solidária, por superfaturamento relativamente ao evento de posse de 2015 da nova diretoria da Cremesp, do Sr. João Ladislau Rosa (CPF XXX.818.168-XX) , presidente do Cremesp à época dos fatos, do Sr. Flávio dos Santos Alcatrão Filho (CPF XXX.181.118-XX) , chefe da seção de eventos do Cremesp à época dos fatos, e da empresa contratada Procópio Ferraz Organização de Eventos Ltda. (CNPJ: 00.705.180/0001-07) , para os seguintes débitos: 
	NF
	Data de pagamento
	Valor da nota (R$) 
	Valor justificado (R$) 
	Débito (R$) 

	643 (peça 30, p. 83) 
	2/3/2015
	13.114,00
	10.646,00
	2.468,00

	644 (peça 30, p. 85) 
	2/3/2015
	24.510,00
	22.210,00
	2.300,00

	645 (peça 30, p. 87) 
	2/3/2015
	48.422,00
	-
	48.422,00

	646 (peça 30, p. 89) 
	2/3/2015
	29.784,20
	-
	29.784,20

4. 	Item 50.b do Despacho do Ministro-Relator: em relação aos eventos de 2016 e 2017, apure o dano decorrente de preços excessivos e da inadequação da quantidade de convidados contratada, considerando-se o patamar de preços obtido no item anterior (peça 36, p. 5; o mencionado item anterior constitui o item 3 desta instrução) .
Sumário da análise anterior:
4.1. 	No tocante aos eventos de posse de 2016 e 2017, identificou-se que, apesar de o edital do Pregão Presencial 8/2016 (peça 14, p. 31-34) não prever coquetel e jantar, a proposta da empresa vencedora (peça 14, p. 206-210) incorporava esses itens (peça 14, p. 209) .
4.2	O evento de posse de 2016 ocorreu no Buffet Torres, em 29/4/2016 (peça 14, p. 208, peça 16, p. 5) ; e o de 2017 no Salão Térreo da Mansão França, em 21/7/2017 (peça 15, p. 5; peça 16, p. 6) . 
4.3. 	Nos eventos de posse de 2015, 2016 e 2017 havia, respectivamente, 333, 444 e 440 convidados presentes (item 56 da peça 33) , apontando para a contratação de serviços para um número superestimado de oitocentos convidados.
4.4. 	Em manifestação (peça 16, p. 153-162) dirigida à Comissão Permanente de Licitação (CPL) do Cremesp, em 20/12/2017, a empresa Procópio Ferraz - Organização de Eventos Ltda. afirmou que (peça 16, p. 162) :
Nunca houve menção ao número de participantes nos editais, nem correlação entre o lance vencedor e o valor individual por convidado. Tratava-se de um pacote: o licitante recebia a quantia do lance vencedor (repita-se, que foi o de menor preço) e arcava com todas as despesas e riscos inerentes ao serviço que iria prestar.
4.5. 	Os gastos do Cremesp relativamente ao evento de posse de 2016 totalizam R$ 263.000,00 (peça 30, p. 75, 91 e 93) . No tocante ao evento de posse de 2017, o Cremesp pagou à contratada o montante de R$ 105.200,00 (peça 30, p. 76 e 95) . Por esse motivo, foi proposta e realizada a diligência à empresa contratada, Procópio Ferraz Organização de Eventos Ltda.
Análise:
4.6.	Cabe ressaltar, inicialmente, que, no âmbito do evento da posse da diretoria de 2015 (utilizando-se a ata anterior) , há manifestação do chefe de Licitações e Contratos, Sr. Maurício Albarelli Seoud (peça 53, p. 398-400) , datada de 10/11/2014, isto é, previamente à realização do evento, no sentido de que somente haveria possibilidade de se valer da mesma ata [já utilizada em 2014] para realização de novo evento, o da posse da nova diretoria de 2015, considerando itens que não tivessem sido utilizados, excluindo-se os já utilizados, conforme jurisprudência à época dos fatos, a exemplo do Acórdão 113/2012-TCU-Plenário. 
4.7.	O departamento jurídico, ao final do despacho, manifestou-se de acordo com a posição do Sr. Maurício, uma vez que, como base no art. 12, § 1º, do Decreto 7.892/2013, a utilização da ata estava limitada a seus respectivos quantitativos, sendo vedado qualquer acréscimo.
4.8.	Após pedido da chefia da Seção de Eventos, no sentido de que não havia previsão de quantitativos específicos para cada item, e que esses haviam sido licitados pelo preço unitário de cada serviço/equipamento/material, o departamento jurídico manifestou-se novamente, entendendo, dessa vez, que não haveria limitação de quantitativos e concluindo pela possibilidade de utilizar os itens novamente. No entanto, consignou expressamente a 'absoluta necessidade de os responsáveis e interessados pela ata de registro de preços atentarem-se para que a próxima contratação venha acompanhada dos quantitativos estimados de utilização durante a vigência da ata'.
4.9.	Conforme verificado no termo de referência do Pregão Presencial 8/2016 (peça 53, p. 469-472) , a contratação foi realizada por um valor único, não havendo qualquer discriminação pelo valor de cada serviço ou item adicional (o que será objeto de audiência dos responsáveis - ver item 5.1.3 desta instrução) . Tal situação deriva do disposto no item 3.1.4 do termo de referência (peça 53, p. 470) , o qual elencou os 'serviços que deverão estar incluídos no espaço e em quantidade suficiente para atender ao número estimado de pessoas'.
4.10.	Assim, o chefe da Seção de Eventos, responsável pela elaboração do termo de referência, adotou modelo de contratação ainda mais deficiente que o anterior, oriundo do Pregão Presencial 45/2014 (que não previu os quantitativos a serem fornecidos) , uma vez que deixou de identificar os custos unitários de cada item de serviço/material/equipamento.
4.11.	Deve-se considerar, ainda, que apesar de o espaço locado ter capacidade para até 800 convidados, não é possível calcular o débito com base na quantidade de pessoas efetivamente convidadas, ou que efetivamente compareceram. A contratada, no entanto, como previsto no item 3.1.4.e do termo de referência, deveria fornecer os convites para 800 pessoas (peça 53, p. 469-470) . Uma vez que foram efetivamente convidadas menos pessoas do que a capacidade total (peça 53, p. 2) , a empresa contratada sabia de antemão o número máximo de presentes, considerando que não era possível entrar sem convite na cerimônia.
4.12.	Assim, apesar de a resposta do Cremesp (peça 53, p. 2) , indicar o total de convidados e de pessoas que confirmaram presença, não é possível depurar o débito a partir do excedente (subtraindo-se de 800 o número efetivo de convidados) . Isso porque, em princípio, pela jurisprudência deste Tribunal, toda a despesa com o serviço de buffet é irregular, como bem apontado no Parecer Jurídico 27/2016 - DEJ (peça 53, p. 492-503) , uma vez que a festividade realizada não constitui o objetivo do Cremesp, quer seja, exercício da fiscalização profissional, conforme apontado no Acórdão 909/2008-TCU-Segunda Câmara (rel. Min. Aroldo Cedraz) .
4.13.	Desse modo, em princípio, para a quantidade real de convidados, a empresa contratada não poderia ser responsabilizada, uma vez que foi contratada para prestar o serviço e assim o fez. Para a quantidade excedente (diferença entre os 800 convidados do contrato e o número real de convidados) , o débito permanece solidário, uma vez que, até mesmo em razão do ocorrido em 2015, a empresa Procópio Ferraz Organização de Eventos sabia que não compareceriam 800 pessoas ao evento, bem como pelo fato de ter providenciado o convite para os convidados efetivos, o que era um dos itens componentes do objeto do certame (item 3.1.4.e do termo de referência - convite para 800 pessoas; peça 53, p. 470) , caracterizando a ocorrência de enriquecimento sem causa (art. 884 do Código Civil) .
4.14.	Ademais, deve-se considerar a negativa da empresa contratada (peça 52, p. 2) em fornecer os documentos que ajudassem a calcular, da forma mais aproximada possível, o débito relativo às cerimônias de posse de 2016 e 2017. A ausência de apresentação de elementos pela empresa enseja o entendimento de que não foi esclarecido o débito imputado, prosseguindo-se regularmente o processo. Assim, à guisa de elementos concretos, não há como fazer previamente essa separação, cabendo fazer a citação pelo valor total dos valores pagos pelo Cremesp e avaliar o débito efetivo de cada responsável com base nos documentos apresentados em sede de alegações de defesa.
4.15.	Desse modo, ante a situação posta, não resta alternativa senão a citação dos responsáveis pelo valor integral gasto com os eventos de 2016 e 2017, descontando-se, para esse último, os valores ressarcidos pelos conselheiros ao final de 2017.
4.16.	Para os eventos de 2016 e 2017, houve o ressarcimento, por parte dos conselheiros, no valor de R$ 80.432,80. Em que pese a informação da instrução anterior, transcrita no item 1.22 dessa instrução, de que o crédito se refere ao evento de 2016, não há documento que indique exatamente a qual evento se refere. A resposta do Cremesp à peça 30, p.4 indica que o ressarcimento se refere a ambos os eventos (2016 e 2017) . Ademais, o item 10 da ata da sessão plenária do Cremesp em 10/10/2017 (peça 58, p. 2) , mencionada nos comprovantes de ressarcimento, não traz qualquer esclarecimento. Desse modo, será considerado que a metade do crédito (R$ 40.216,40) se refere ao evento de 2016 e a outra metade ao evento de 2017. 
4.17.	Destaca-se que o crédito relativo aos reembolsos efetuados pelos conselheiros ao final de 2017 (peças 21 a 24) , conforme tabela constante à peça 22, p. 1, indica o recolhimento total de R$ 80.432,80. Considerando que há várias datas de depósito entre os dias 7/11/2017 e 22/12/2017, mas que a grande maioria dos depósitos se concretizou no período de 7/11/2017 a 14/11/2017 (31 dos 40 recolhimentos) , entende-se adequado e razoável, por simplificação processual, considerar o valor total do crédito com data de 7/11/2017 (data do primeiro recolhimento) , o que opera em benefício de todos os responsáveis citados, por se tratar de um crédito.
4.18.	Com relação aos responsáveis, o despacho do pregoeiro deixa evidente que este sabia da irregularidade cometida, que futuramente daria origem ao débito, pelo fato de ter tido ciência do conteúdo do parecer jurídico (peça 53, p. 503) , razão pela qual cabe incluí-lo na citação solidária a ser realizada, para os débitos de 2016 e 2017.
Débito de 2016:
4.19.	No que concerne ao débito do evento realizado em 2016, verifica-se que as despesas totalizam R$ 263.000,00 (peça 30, p. 75, 91 e 93) , conforme tabela a seguir, considerando a data de pagamento indicada no comprovante de autenticação bancária (peça 30, p. 75) :
	NF
	Data de pagamento
	Valor da nota (R$) 
	Valor justificado (R$) 
	Débito (R$) 

	714 (peça 30, p. 91) 
	13/4/2016
	105.200,00
	-
	105.200,00

	724 (peça 30, p. 93) 
	18/5/2016
	157.800,00
	-
	157.800,00

4.20.	Assim, considerando o crédito, a dívida para esse evento de 2016 fica composta do seguinte modo:
	Documentos
	Data 
	Valor (R$) 
	Débito (R$) 
	Crédito (R$) 

	714 (peça 30, p. 91) 
	13/4/2016
	105.200,00
	105.200,00
	-

	724 (peça 30, p. 93) 
	18/5/2016
	157.800,00
	157.800,00
	
	Ressarcimentos efetuados pelos conselheiros (peças 21 a 24; relação à peça 22, p. 1) - metade do valor
	7/11/2017
	40.216,40
	-
	40.216,40

4.21.	Desse modo, deve ser promovida a citação solidária, por superfaturamento relativamente ao evento de posse de 2016 da nova diretoria da Cremesp, do Sr. Bráulio Luna Filho (CPF XXX.062.185-XX) , presidente do Cremesp à época dos fatos, do Sr. Flávio dos Santos Alcatrão Filho (CPF XXX.181.118-XX) , chefe da Seção de Eventos do Cremesp à época dos fatos, do Sr. Milton Lopes Salles (CPF XXX.375.598-XX) , pregoeiro do certame, e da empresa contratada Procópio Ferraz Organização de Eventos Ltda. (CNPJ: 00.705.180/0001-07) .
Débito de 2017:
4.22.	No que concerne ao débito do evento realizado em 2017, verifica-se que a despesa totalizou R$ 105.200,00 (peça 30, p. 76 e 95) , conforme tabela a seguir, considerando a data de pagamento indicada no comprovante de autenticação bancária (peça 30, p. 76) :
	NF
	Data de pagamento
	Valor da nota (R$) 
	Valor justificado (R$) 
	Débito (R$) 

	789 (peça 30, p. 95) 
	28/6/2017
	105.200,00
	-
	105.200,00

4.23.	Assim, considerando o crédito, a dívida para esse evento de 2017 fica composta do seguinte modo:
	Documentos
	Data 
	Valor (R$) 
	Débito (R$) 
	Crédito (R$) 

	789 (peça 30, p. 95) 
	28/6/2017
	105.200,00
	105.200,00
	-

	Ressarcimentos efetuados pelos conselheiros (peças 21 a 24; relação à peça 22, p. 1) - metade do valor
	7/11/2017
	40.216,40
	-
	40.216,40

4.24.	Assim, deve ser promovida a citação solidária, por superfaturamento relativamente ao evento de posse de 2017 da nova diretoria da Cremesp, do Sr. Mauro Gomes Aranha de Lima (CPF XXX.406.728-XX) , presidente do Cremesp à época dos fatos, do Sr. Flávio dos Santos Alcatrão Filho (CPF XXX.181.118-XX) , chefe da Seção de Eventos do Cremesp à época dos fatos, do Sr. Milton Lopes Salles (CPF XXX.375.598-XX) , pregoeiro do certame, e da empresa contratada Procópio Ferraz Organização de Eventos Ltda. (CNPJ: 00.705.180/0001-07) .
5. 	Item 50.c do Despacho do Ministro-Relator: identifique os responsáveis pela definição da modalidade licitatória, da quantidade de convidados que figurou nos Pregões Presenciais 58/2014 e 8/2016 e pela definição do critério de seleção do fornecedor no Pregão Presencial 58/2014 (peça 36, p. 5) .
5.1.	Conforme relatado no item 5.6 da instrução anterior (peça 46) , em razão da realização de novas diligências, as audiências apuradas e detalhadas ao longo dos itens 5.1 a 5.3 daquela instrução ficaram para esta etapa processual. Assim, cabe apenas resumir as irregularidades apuradas na instrução anterior, com a indicação de seus responsáveis, efetuando os ajustes que se fazem necessários.
5.1.1. 	Irregularidade: ausência de adequada pesquisa de mercado e de referencial de preços para nortear o Pregão Presencial 58/2014, o que vai de encontro com os artigos 3º e 15, § 1º, da Lei 8.666/93 e com o entendimento desta Corte (Acórdão 1793/2011-TCU-Plenário, rel. Min. Valmir Campelo, e 1.548/2018-TCU-Plenário, rel. Min. Augusto Nardes) (item 5.1.1 da instrução anterior) 
5.1.1.2.	Com relação a essa irregularidade, não há indícios de que o Sr. João Ladislau Rosa (CPF XXX.818.168-XX) , presidente do Cremesp à época dos fatos, tenha praticado ato que ensejasse sua responsabilização. Assim, cabe promover a audiência do Sr. Flávio dos Santos Alcatrão Filho (CPF XXX.181.118-XX) que, nas funções de gestor do contrato e de chefe da Seção de Eventos, foi responsável pela elaboração do termo de referência do Pregão Presencial 58/2014.
5.1.2.	Irregularidade: ausência de uma adequada pesquisa de mercado e de um referencial de preços para nortear o Pregão Presencial 8/2016, o que vai de encontro com os artigos 3º e 15, § 1º, da Lei 8.666/93 e com o entendimento desta Corte (Acórdão 1793/2011-TCU-Plenário, rel. Min. Valmir Campelo, e 1.548/2018-TCU-Plenário, rel. Min. Augusto Nardes) (item 5.1.2 da instrução anterior) 
5.1.2.2.	Com relação a essa irregularidade, não há indícios de que o Sr. Bráulio Luna Filho (CPF XXX.062.185-XX) , presidente do Cremesp à época dos fatos, tenha praticado ato que ensejasse sua responsabilização. Assim, cabe promover a audiência do Sr. Flávio dos Santos Alcatrão Filho (CPF XXX.181.118-XX) que, nas funções de gestor do contrato e de chefe da Seção de Eventos, foi responsável pela elaboração do termo de referência do Pregão Presencial 8/2016.
5.1.3.	Irregularidade: ausência, no termo de referência do edital de Pregão Presencial 8/2016, dos preços unitários dos itens que compõem o objeto da contratação, o que vai de encontro com o art. 3º da Lei 8.666/93 e com o entendimento desta Corte (Acórdão 1793/2011-TCU-Plenário, rel. Min. Valmir Campelo, e 1.548/2018-TCU-Plenário, rel. Min. Augusto Nardes) (item 5.1.3 da instrução anterior) 
5.1.3.1.	Na instrução anterior, considerou-se insubsistente a irregularidade em tela, não devendo ser objeto de audiência, tendo em vista que os certames em tela são regidos pela Lei 10.520/2002, que não exige a divulgação obrigatória dos preços de referência no edital.
5.1.3.2.	Na verdade, entende-se que talvez tenha havido falta de clareza nas instruções anteriores. A falha, em verdade, refere-se à contratação do objeto em item único (a locação do espaço físico) , com uma grande variedade de itens embutidos na locação, sem qualquer especificação de quantidades e de cotação de preços unitários, impossibilitando, durante a execução do contrato, a verificação da adequação dos valores pagos em relação aos serviços prestados, ou seja, gerando um contrato único, de risco. 
5.1.3.3.	Nesse sentido, assim dispõe a Súmula 247 deste Tribunal:
É obrigatória a admissão da adjudicação por item e não por preço global, nos editais das licitações para a contratação de obras, serviços, compras e alienações, cujo objeto seja divisível, desde que não haja prejuízo para o conjunto ou complexo ou perda de economia de escala, tendo em vista o objetivo de propiciar a ampla participação de licitantes que, embora não dispondo de capacidade para a execução, fornecimento ou aquisição da totalidade do objeto, possam fazê-lo com relação a itens ou unidades autônomas, devendo as exigências de habilitação adequar-se a essa divisibilidade.
5.1.3.4.	No Pregão Presencial 58/2014, foram previstos dois lotes, sendo um para os espaços físicos e outro para os demais itens, em que pese não terem sido estipulados os quantitativos estimados de cada item, podendo ter levado a jogo de planilhas. Em que pese a impossibilidade de adjudicação item a item, o objeto do Pregão Presencial 8/2016 poderia ter sido agrupado em lotes, como ocorreu no Pregão Presencial 58/2014, cuja falha foi não ter estipulado os quantitativos de cada item, mormente no lote 2. No caso do Pregão Presencial 8/2016, o objeto era a locação do espaço, com os serviços associados a ela, mas sem apresentação de preços para cada item.
5.1.3.5.	O art. 15, § 7º, inc. II, da Lei 8.666/1993, estabelece que 'nas compras deverão ser observadas, a definição das unidades e das quantidades a serem adquiridas em função do consumo e utilização prováveis, cuja estimativa será obtida, sempre que possível, mediante adequadas técnicas quantitativas de estimação'.
5.1.3.6.	Assim, deve ser chamado em audiência o Sr. Flávio dos Santos Alcatrão Filho (CPF XXX.181.118-XX) que, nas funções de gestor do contrato e de chefe da Seção de Eventos, subscreveu o termo de referência do Pregão Presencial 8/2016 (peça 53, p. 469-472) , prevendo a adjudicação do objeto do certame por preço global, e não por lotes/itens, sem que houvesse especificação do preço da estimativa de quantidade para cada um dos itens licitados, caracterizando ofensa ao art. 15, § 7º, inc. II, da Lei 8.666/1993 e à Sumula 247 deste Tribunal.
5.1.4. 	Irregularidade: realização do Pregão Presencial 58/2014 em sua modalidade presencial, em detrimento da modalidade eletrônica, sem a devida justificativa, em afronta ao art. 4º, caput, e § 1º, do Decreto 5.450/2005 (item 5.3.1 da instrução anterior) 
5.1.4.1.	Audiência dos seguintes responsáveis:
	a) Sr. João Ladislau Rosa (CPF XXX.818.168-XX) , presidente do Cremesp à época dos fatos, que autorizou a abertura do pregão presencial (peça 17, p. 58) ;
	b) Sr. Flávio dos Santos Alcatrão Filho (CPF XXX.181.118-XX) que, nas funções de gestor do contrato e de chefe da Seção de Eventos, foi responsável pelo termo de referência do Pregão 58/2014 e subscreveu a Ata de Registro de Preços 58/2014 (peça 18, p. 119-124) ; e
	c) Sra. Claudia Tejeda Costa (CPF XXX.704.708-XX) , integrante do departamento jurídico do Cremesp, por não ter apontado essa irregularidade na análise jurídica da minuta do edital, realizada por meio do Parecer Jurídico 212/2014 - DEJ (peça 17, p. 110-113) .
5.1.5. 	Irregularidade: realização do Pregão Presencial 8/2016 em sua modalidade presencial, em detrimento da modalidade eletrônica, sem a devida justificativa, em afronta ao art. 4º, caput, e § 1º, do Decreto 5.450/2005 (item 5.3.2 da instrução anterior) 
5.1.5.1.	Audiência dos seguintes responsáveis:
	a) Sr. Bráulio Luna Filho (CPF XXX.062.185-XX) , presidente do Cremesp à época dos fatos;
	b) Sr. Flávio dos Santos Alcatrão Filho (CPF XXX.181.118-XX) que, nas funções de gestor do contrato e de chefe da Seção de Eventos, subscreveu o termo de referência do edital do Pregão 8/2016; e
	c) Sr. Osvaldo Pires Garcia Simonelli (CPF XXX.851.278-XX) , integrante do departamento jurídico do Cremesp, em razão de não ter apontado essa irregularidade quando da análise jurídica da minuta do edital, realizada por meio do o Parecer Jurídico 27/2016 - DEJ (peça 14, p. 54-65) .
5.1.6. 	Irregularidade: ausência, no termo de referência do edital de Pregão Presencial 58/2014, dos quantitativos referentes ao lote 2, nos termos do Acórdão 1720/2010-TCU-Segunda Câmara (Ministro André Luís de Carvalho) (item 5.3.3 da instrução anterior) 
5.1.6.1.	Com relação a essa irregularidade, não há indícios de que o Sr. João Ladislau Rosa (CPF XXX.818.168-XX) , presidente do Cremesp à época dos fatos, tenha praticado ato que ensejasse sua responsabilização. Assim, cabe promover a audiência do Sr. Flávio dos Santos Alcatrão Filho (CPF XXX.181.118-XX) que, nas funções de gestor do contrato e de chefe da Seção de Eventos, foi responsável pelo termo de referência do Pregão Presencial 58/2014.
5.1.7. 	Irregularidade: realização do Pregão Presencial 58/2014 para contratação de serviços para um número superestimado de convidados (item 5.3.4 da instrução anterior) 
5.1.7.1.	Audiência dos seguintes responsáveis:
	a) Sr. João Ladislau Rosa (CPF XXX.818.168-XX) , presidente do Cremesp à época dos fatos, que homologou o certame (peça 18, p. 118) e, ainda, subscreveu a Ata de Registro de Preços 58/2014 (peça 18, p. 119-124) ; e
	b) Sr. Flávio dos Santos Alcatrão Filho (CPF XXX.181.118-XX) que, nas funções de gestor do contrato e de chefe da Seção de Eventos, foi responsável pelo termo de referência do Pregão 58/2014 e subscreveu a Ata de Registro de Preços 58/2014 (peça 18, p. 119-124) .
5.1.8 	Irregularidade: realização do Pregão Presencial 8/2016 para contratação de serviços para um número superestimado de convidados (item 5.3.5 da instrução anterior) 
5.1.8.1.	Audiência dos seguintes responsáveis:
	a) Sr. Bráulio Luna Filho (CPF XXX.062.185-XX) , presidente do Cremesp à época dos fatos, que homologou o certame (peça 14, p. 202 e 211) e, ainda, subscreveu o Contrato 25/2016 (peça 14, p. 212-218) ; e
	b) Sr. Flávio dos Santos Alcatrão Filho (CPF XXX.181.118-XX) que, nas funções de gestor do contrato e de chefe da Seção de Eventos, subscreveu o termo de referência do edital do Pregão 8/2016.
6. 	Outras irregularidades constatadas nesta fase da instrução
6.1.	Da análise dos documentos do Pregão Presencial 8/2016 foram identificadas algumas irregularidades, as quais serão tratadas a seguir.
6.2.	Irregularidade: contratação dissimulada, no âmbito do Pregão Presencial 8/2016, de requintado serviço de buffet, contrariando a orientação para realização de festividades, o que foi apontado no parecer jurídico que analisou a contratação e fica evidente durante a condução do certame e execução do contrato dele decorrente, e contraria a jurisprudência do Tribunal, a exemplo do Acórdão 744/2011-TCU-Segunda Câmara (rel. Min. Augusto Sherman) , Acórdão 603/2017-TCU-Plenário (rel. Min. Augusto Sherman) e Acórdão 909/2008-TCU-Segunda Câmara (rel. Min. Aroldo Cedraz) 
6.2.1.	Esta constatação decorreu da leitura do recurso interposto pela licitante Redxcorp Audiovisual, Produção e Locação Eireli (peça 53, p. 612-623) :
O pregoeiro então considerou que nosso projeto executivo, que de acordo com o edital deveria ter no máximo 30 linhas, estava vago, principalmente no que tange ao cardápio do evento.
A comissão, através do Sr. Flávio dos Santos Alcatrão Filho, perguntou se dispúnhamos do cardápio.
Informamos que não só dispúnhamos in loco, do cardápio, bem como do projeto detalhado da cerimônia, e que poderia entrega-lo de pronto, para apreciação da comissão.
O pregoeiro da sessão então, preferiu não diligenciar esse material, ainda que lhe fosse facultado esse direito, e resolveu desclassificar nossa proposta alegando que o projeto executivo estava incompleto, pois não apresentava cardápio detalhado.
Notificamos novamente a comissão que dispúnhamos do cardápio completo, que tem 52 linhas (somente no cardápio) em mãos, Dissemos que não é possível descrever um projeto executivo para evento complexo em 30 linhas, por isso apresentamos uma síntese do que seria realizado e tínhamos o projeto completo para apreciação.
6.2.2.	Nas instruções anteriores, constou a informação de que o serviço de buffet não estava incluído no edital. Mas diante de tais informações prestadas pela Redxcorp e pelo fato de que os preços orçados foram similares ao valor estimado, conclui-se que o serviço de buffet estava incluído no edital/anexos, ao que se constataram os seguintes indicativos da contratação do referido item:
3.1.3 - Especificação do espaço a ser locado: auditório com capacidade para até 800 pessoas, [...], cdlom espaço disponível para atender aos serviços de buffet/jantar, [...]. (adaptado da tabela; peça 53, p. 469) 
3.1.4 - Serviços que deverão estar incluídos no espaço e em quantidade suficiente para atender ao número estimado de pessoas.
[...]
b) cadeiras fixas sem braço para os ocupantes das mesas - 900 cadeiras estimadas
[...]
d) descrição, quantidade e frequência dos suprimentos oferecidos ao público estimado
[...]
6.2.3.	O item 8.2 do edital também menciona a expressão 'suprimentos que deverão ser oferecidos aos convidados' (peça 53, p. 459) . Assim, verifica-se que o serviço de buffet foi mencionado como 'suprimentos'. Destaca-se, no entanto, que o documento 'projeto executivo' desse certame, deveria conter a descrição desses serviços.
6.2.4.	No Parecer Jurídico 27/2016 - DEJ (peça 53, p. 492-503) , de 3/2/2016, o parecerista, após análise dos dispositivos relativos ao processo de contratação, tratou do seu mérito (peça 53, p. 501-502) :
DO MÉRITO DA CONTRATAÇÃO
[...]
Isto porque o Tribunal de Contas da União possui entendimento consolidado a respeito de impossibilidade de gastos com festividades, no âmbito dos Conselhos de Fiscalização Profissional e dos órgãos da Administração Pública de maneira geral.
[menção e citação de julgado relativo ao Crea/RS]
Tal condenação foi arbitrada em razão do Tribunal julgar irregulares as contas da Autarquia em decorrência da realização de uma festa de posse de gestão que se iniciou em janeiro de 2009.
Significa dizer que 'festa' de posse não é o mesmo que 'cerimônia' de posse; enquanto a primeira não guarda relação com as atividades institucionais do Conselho, a segunda está intimamente relacionada, considerando que se trata de um ato solene em que se demonstram à sociedade os novos membros dirigentes da entidade.
Tal situação, portanto, não pode ter a pecha de 'comemoração'.
O que o Conselho vem adotando como praxe - e que este Departamento Jurídico entende como absolutamente legal e viável - é o patrocínio da festa pela entidade associativa denominada 'GRECODEL'.
O GRECODEL é uma associação privada, que congrega e é mantida exclusivamente por Conselheiros e Delegados e não está sujeita a nenhuma norma de fiscalização quanto às suas contas, exceto por seus próprios associados.
Desta feita, não há qualquer óbice para que o GRECODEL arque com as despesas relativas às festividades, podendo, inclusive, valer-se da presente Ata, caso entenda conveniente, ou contratando diretamente com fornecedores, posto que, como entidade privada, não se sujeita às regras específicas de contratação indicadas para a Administração Pública.
6.2.5.	Ato seguinte à emissão do parecer jurídico, o pregoeiro, Sr. Milton Lopes Salles, remeteu os autos à Seção de Eventos, para o gestor do contrato, Sr. Flávio dos Santos Alcatrão Filho, com a seguinte observação: 'como medida de cautela do Pregoeiro, submeto ao seu conhecimento este Parecer, em especial as folhas 48 a 51 - DO MÉRITO DA CONTRATAÇÃO, já que você é o Gestor indicado pelo Presidente'. Ao pé da pagina, o Sr. Flávio deu o ciente e ordenou prosseguir com a contratação (peça 53, p. 503) .
6.2.6.	Na proposta da empresa contratada (peça 53, p. 555-559) , a qual inclui o documento chamado 'projeto executivo', contam as seguintes informações (peça 53, p. 557) , demonstrando que os tais 'suprimentos' eram, na verdade, um verdadeiro banquete:
[...] O amplo salão atende a todos os requisitos do edital e abriga, também, com folga, 800 convidados, que estará formatado para o jantar que se seguirá à solenidade.
[...]
Incluiremos no evento: a) um coquetel (que será servido no foyer) , composto de 6 itens frios (mini wraps de mussarela com tomate seco, roll de salmão defumado com Philadelphia, saladinha de ervas com fromage de chevre, cristal âmbar com blinis de Paris, creme azedo e ovas negras, iceberg de aspargos com gengibre e sorbet de erva doce; palito folhado com parma) e 6 itens quentes (ramequim de zucca com carne desfiada, tartare de shitake no voul au vent fechado, finger de bacalhau com geleia de pimenta branca, mini ravióli de canard com queijo e trouxinha de camarão) e b) um jantar empratado servido no salão, com entrada (salada do campo com carpaccio de carne, folhas verdes, fio de pupunha, tablita e sauce de Dijon ou outra opção à escolha do Cremesp) , prato quente (filet mignon trufado com cogumelos silvestres ao molho demi glace, talharim de vegetais, risoto de alho poró e brie ou outra opção) , sobremesa (sobremesa Pêra da Philadelphia sobre disco folhado, sorvete de pistache com calda de caramelo e amêndoas torradas ou outra opção) e bebidas. Tudo com a qualidade inigualável do Bufê Torres. O jantar poderá ser servido, a critério do Cremesp, antes ou depois da cerimônia. Ele será acompanhado de música suave.
6.2.6.	Cabe ressaltar, que, conforme transcrito no item 6.2.1, a falta de descrição, no 'projeto executivo' da empresa Redxcorp, do cardápio do evento foi o motivo de desclassificação da proposta daquela licitante.
6.2.7.	Destaca-se que o parecerista jurídico levantou essa questão e informou que, nos anos anteriores, inclusive o de 2015, objeto deste processo, a festividade foi custeada pela associação denominada Grecodel. Tal fato, por motivos óbvios, refletiu no aumento do custo da solenidade em 2016 e 2017, em relação ao evento de 2015.
6.2.8.	Assim, ante todo o exposto, resta evidente que a realização da festividade foi dissimulada propositalmente, incluindo o requintado serviço de buffet, com uma multiplicidade de itens como acessórios à locação do espaço, transformando uma cerimônia de posse em festividade, com refinado cardápio.
6.2.9.	Feita a análise, entende-se que devem ser chamados em audiência os responsáveis a seguir elencados:
	a) Sr. Bráulio Luna Filho (CPF XXX.062.185-XX) , então presidente do Conselho, que autorizou a licitação e homologou o Pregão Presencial 8/2016, além de ter sido o signatário do Contrato 25/2016, decorrente do citado certame;
	b) Sr. Flávio dos Santos Alcatrão Filho (CPF XXX.181.118-XX) , responsável pela elaboração do termo de referência (peça 14, p. 31-34) , e, ainda, considerando que sabia da irregularidade, em razão do seu 'ciente' no despacho citado no item 6.2.5 desta instrução (peça 53, p. 503) ; e
	c) Sr. Milton Lopes Salles (CPF XXX.375.598-XX) , pregoeiro do certame, que estava ciente da irregularidade, em razão do seu despacho mencionado no item 6.2.5 desta instrução (peça 53, p. 503) .
6.3.	Irregularidade: direcionamento do certame, durante a sessão pública, para a empresa Procópio Ferraz Organização de Eventos Ltda., por meio do cometimento de diversos atos irregulares, ofensivos a diversos princípios das licitações públicas e normas específicas
6.3.1.	Essa irregularidade também foi constatada a partir da leitura do recurso da Redxcorp (peça 53, p. 612-623) . Para tanto, cabe transcrever o trecho que detalha os fatos ocorridos (especificamente, às páginas 612-614) :
As empresas AE Eventos Corporativos e Procópio Ferraz Organização de Eventos Ltda. não dispunham da carta da reserva, sendo dessa forma, desclassificadas pelo pregoeiro.
Restou então nossa proposta, que continha a carta de reserva, de acordo com os termos do edital.
O pregoeiro então considerou que nosso projeto executivo, que de acordo com o edital deveria ter no máximo 30 linhas, estava vago, principalmente no que tange ao cardápio do evento.
A comissão, através do Sr. Flávio dos Santos Alcatrão Filho, perguntou se dispúnhamos do cardápio.
Informamos que não só dispúnhamos in loco, do cardápio, bem como do projeto detalhado da cerimônia, e que poderia entregá-lo de pronto, para apreciação da comissão.
O pregoeiro da sessão então, preferiu não diligenciar esse material, ainda que lhe fosse facultado esse direito, e resolveu desclassificar nossa proposta alegando que o projeto executivo estava incompleto, pois não apresentava cardápio detalhado.
Notificamos novamente a comissão que dispúnhamos do cardápio completo, que tem 52 linhas (somente no cardápio) em mãos, Dissemos que não é possível descrever um projeto executivo para evento complexo em 30 linhas, por isso apresentamos uma síntese do que seria realizado e tínhamos o projeto completo para apreciação.
Dissemos então que como informado no credenciamento, sob as penas da lei, conhecer e aceitar as condições constantes do Pregão 8/2016 e seus anexos, e que atendemos plenamente aos requisitos necessários para a habilitação.
A comissão dispondo de todos os instrumentos necessários para esclarecimentos, negou-se a realizá-los durante a sessão.
Dessa forma, todas as propostas, como consta em ata, foram desclassificadas.
O pregoeiro, no entanto, disse que a comissão iria apreciar a situação juntamente com a diretoria do Cremesp. Que os licitantes deveriam voltar para serem informados da decisão do conselho no dia 29/2 às 10h45.
No dia 29/2, ao abrir a sessão, o pregoeiro leu o parecer da diretoria do Cremesp, considerando o projeto executivo da licitante Procópio Ferraz Organização de Eventos Ltda. mais completo que o nosso e [o] da empresa AE Eventos.
O pregoeiro, então, sem nenhuma base legal, chamou para negociação apenas a empresa Procópio Ferraz Organização de Eventos Ltda., que havia sido desclassificada por não apresentação de documento (reserva do espaço) .
Nossa empresa, bem como a AE Eventos, questionou o porquê de a comissão aceitar complementação de documentos somente de uma empresa, sendo que as três haviam sido desclassificadas.
A comissão alegou que a diretoria, de acordo com o parecer que consta no processo, considerou o projeto da empresa Procópio melhor e negociaria somente com ela.
Manifestamos à comissão nosso inconformismo, pois não se trata de pregão técnica e preço [sic], mas de acordo com o edital, melhor preço.
6.3.2.	Passa-se, a seguir, à análise de cada uma das irregularidades constatadas.
6.3.3.	Irregularidade: não ter, na primeira sessão pública, lançado mão da diligência prevista no art. 43, § 3º, da Lei 8.666/1993 para a proposta da empresa Redxcorp, a única que continha todos os itens exigidos no certame
6.3.3.1.	Conforme relatado, as propostas das empresas Procópio e AE Eventos não possuíam o documento indicando a reserva do espaço, sendo que, no caso da Procópio, o citado documento estava no envelope de habilitação em vez do envelope de proposta, ou seja, não poderia ser aberto antes do devido momento (ou seja, na habilitação) . Tratava-se, desse modo, de documento faltante.
6.3.3.2.	No caso da proposta da Redxcorp, o motivo da desclassificação foi a ausência de informações quanto ao serviço de buffet, especificamente no que se refere à indicação dos pratos servidos. A Redxcorp alegou que não havia incluído em razão de o documento intitulado 'projeto executivo' ter a limitação de 30 linhas (o que consta em anexo ao edital; peça 53, p. 480) , e que dispunha de um documento completo em mãos, no momento do certame, o qual o pregoeiro negou-se a aceitar.
6.3.3.3.	Assim, a proposta da Redxcorp foi desclassificada pelo fato de o citado documento ter tamanho excessivamente limitado à descrição que o pregoeiro exigia no momento do certame - ainda que o 'projeto executivo' da Procópio tenha excedido em muito o tamanho estipulado e não ter sido objeto de desclassificação.
6.3.3.4.	O Tribunal tem jurisprudência firme no sentido de que é irregular a desclassificação de empresa licitante por omissão de informação de pouca relevância sem que tenha sido feita a diligência facultada pelo art. 43, § 3º, da Lei 8.666/1993. Nesse sentido, os Acórdão 3615/2013-TCU-Plenário (rel. Min. Valmir Campelo) , 1.170/2013-TCU-Plenário (rel. Min. Ana Arraes) , 300/2016-TCU-Plenário (rel. Min. Vital do Rêgo) e 2.239/2018-TCU-Plenário (rel. Min. Ana Arraes) .
6.3.3.5.	Desse modo, cabe fazer a audiência do Sr. Milton Lopes Salles (CPF XXX.375.598-XX) , pregoeiro do Pregão Presencial 8/2016, em razão de não ter, na primeira sessão pública, lançado mão da diligência prevista no art. 43, § 3º, da Lei 8.666/1993 para a proposta da empresa Redxcorp, a única que continha todos os itens exigidos no certame e, naquele primeiro momento, era a única que poderia ter sido sanada, nos termos do Acórdão 1170/2013-TCU-Plenário.
6.3.4.	Irregularidade: não ter lançado mão da concessão de prazo para apresentação de novas propostas pelas licitantes, previsto no art. 48, § 3º, da Lei 8.666/1993, ou realizado novo certame, dada a desclassificação, na primeira sessão pública, das propostas de todas as licitantes participantes, as quais eram as únicas opções legais naquela situação
6.3.4.1.	Conforme relatado no recurso da licitante Redxcorp (ver item 6.3.1) , as três licitantes participantes tiveram suas propostas comerciais desclassificadas na primeira sessão pública do Pregão Presencial 8/2016 realizada em 25/2/2016, pelos seguintes motivos:
	a) AE Eventos Corporativos: ausência de carta de reserva, prevista no item 6.2.4 do edital (peça 53, p. 458) ;
	b) Procópio Ferraz Organização de Eventos: ausência de carta de reserva, prevista no item 6.2.4 do edital (peça 53, p. 458) ; e
	c) Redxcorp Audiovisual Produção e Locação: ausência de descrição detalhada acerca do serviço de buffet.
6.3.4.2.	 Tal informação, embora não detalhada, constou na primeira ata do certame (peça 53, p. 519-520) : 'após leitura, análise, registro de preços e exposição de motivos técnicos e legais, o Sr. Pregoeiro decidiu desclassificar todas as propostas comerciais por não estarem de acordo com as exigências do edital'.
6.3.4.3.	Cabe aqui fazer um aparte e registrar que a falta de detalhamento dos fatos ocorridos no certame, mormente se tratar de um pregão presencial, isto é, sem registros eletrônicos automáticos, compromete o princípio constitucional da publicidade, previsto ainda, no caso do pregão presencial, no art. 4º do Decreto 3.555/2000, e, por força do disposto na Lei 10.520/2002, no art. 3º da Lei 8.666.1993. Nesse sentido, após a realização das citações e audiências, cabe dar ciência ao Cremesp acerca dessa falha (elaboração de ata do certame concisa, sem detalhar os eventos ocorridos) .
6.3.4.4.	Prosseguindo, dada a ocorrência da primeira irregularidade (não realização de diligência) e em razão da situação verificada (desclassificação de todas as propostas, consignada na primeira ata (peça 53, p. 519-520) , cabia ao Cremesp duas opções: a abertura de novo prazo para correção das propostas, nos termos do art. 48, § 3º, da Lei 8.666/1993, ou a revogação do certame e realização de nova licitação. Explica-se.
6.3.4.5.	Conforme jurisprudência, e acertadamente apontado pelo pregoeiro, a aplicação do dispositivo do art. 48, § 3º, da Lei de Licitações, é facultativo. Nesse sentido, a clareza do enunciado do Acórdão 429/2013-TCU-Plenário (rel. Min. Augusto Sherman) : 
O disposto no art. 48, § 3º, da Lei 8.666/1993 é de aplicação facultativa e não impede que a administração, em vez de empregá-lo, repita o certame com abertura de nova sessão pública para apresentação de propostas por maior número de licitantes.
6.3.4.6.	Ainda na primeira ata (peça 53, p. 519-520) constou que: 'nesse momento, o Senhor Pregoeiro suspende a sessão e entrega as propostas comerciais para a chefia da Seção de Eventos para que o Sr. Flavio Santos Alcatrão Filho as leve para análise e decisão do Conselho Diretor responsável pela área de Eventos'.
6.3.4.7.	Na segunda sessão pública (ata: peça 53, p. 570-571) , foi comunicada a escolha da proposta da Procópio Ferraz Organização de Eventos:
Abrindo os trabalhos o Sr. Pregoeiro informou aos licitantes presentes que irá proceder a leitura do relatório conjunto apresentado pelo Chefe da Seção de Eventos com o Conselho Diretor da área sobre as propostas comerciais apresentadas, solicitação de diligências e recomendações ao Pregoeiro sobre a obtenção de menor valor. Informa também que após a leitura, abrirá os envelopes nº 2 - Documentos de Habilitação e que a data de validade dos documentos apresentados será o dia 24/4/2019, quando foi suspensa a sessão. O relatório sobre as propostas comerciais determina como melhor proposta a apresentada pela licitante PROCÓPIO FERRAZ ORGANIZAÇÃO DE EVENTOS LTDA., dispensa a realização de diligências já que tanto ela como a 2ª colocada REDXCORP já realizaram trabalhos de sucesso e sem ressalvas junto ao Conselho e finaliza solicitando ao Sr. Pregoeiro uma negociação para melhora no preço ofertado pela PROCÓPIO FERRAZ. Dessa maneira, o Sr. Pregoeiro abre a negociação com a licitante e esta oferece um valor total de R$ 263.000,00 [...]
6.3.4.8.	Destaca-se que o citado relatório elaborado pelo Chefe da Seção de Eventos não foi localizado, mas como consta mencionado na segunda ata do Pregão Presencial 8/2016, presume-se verdadeira tal informação.
6.3.4.9.	Assim, se as propostas haviam sido desclassificadas, cabia ao Cremesp duas alternativas: a) a aplicação do dispositivo do art. 48, § 3º, da Lei de Licitações; ou b) a revogação do certame, com base no art. 18 do Decreto 3.555/2000 (ou art. 49 da Lei 8.666/1993) . Não há base legal para o procedimento ocorrido nesse certame. 
6.3.4.10.	Desse modo, cabe promover a audiência do Sr. Flávio dos Santos Alcatrão Filho (CPF XXX.181.118-XX) que, nas funções de gestor do contrato e de chefe da Seção de Eventos, elaborou o relatório que embasou procedimento não previsto nas regras licitatórias, quer seja, a recondução ao Pregão Presencial 8/2016, sem respaldo legal, da licitante Procópio Ferraz Organização de Eventos Ltda., e do Sr. Milton Lopes Salles (CPF XXX.375.598-XX) , pregoeiro, que, na condução do citado certame, procedeu conforme decidido no citado relatório, sem respaldo legal para tal.
6.3.5.	Irregularidade: dispensa de tratamento não igualitário às licitantes, em clara infringência ao princípio constitucional da isonomia, mencionado, ainda, no art. 3º da Lei 8.666/1993 
6.3.5.1.	Conforme relatado anteriormente, as três licitantes participantes tiveram suas propostas comerciais desclassificadas na primeira sessão pública do Pregão Presencial 8/2016 realizada em 25/2/2016, pelos seguintes motivos:
	a) AE Eventos Corporativos: ausência de carta de reserva, prevista no item 6.2.4 do edital (peça 53, p. 458) ;
	b) Procópio Ferraz Organização de Eventos: ausência de carta de reserva, prevista no item 6.2.4 do edital (peça 53, p. 458) ; e
	c) Redxcorp Audiovisual Produção e Locação: ausência de descrição detalhada acerca do serviço de buffet.
6.3.5.2.	Tal informação constou de forma incompleta na primeira ata do certame (peça 53, p. 519-520) : 'após leitura, análise, registro de preços e exposição de motivos técnicos e legais, o Sr. Pregoeiro decidiu desclassificar todas as propostas comerciais por não estarem de acordo com as exigências do edital'.
6.3.5.3.	Também já relatado, as propostas foram entregues ao Sr. Flavio Santos Alcatrão Filho para reanálise junto ao Conselho Diretor pela área de eventos. Por fim, a sessão foi reiniciada no dia 29/2/2016, data essa estipulada na primeira sessão. Na segunda sessão pública (ata: peça 53, p. 570-571) , constou o seguinte:
O relatório sobre as propostas comerciais determina como melhor proposta a apresentada pela licitante PROCÓPIO FERRAZ ORGANIZAÇÃO DE EVENTOS LTDA., dispensa a realização de diligências já que tanto ela como a 2ª colocada REDXCORP já realizaram trabalhos de sucesso e sem ressalvas junto ao Conselho e finaliza solicitando ao Sr. Pregoeiro uma negociação para melhora no preço ofertado pela PROCÓPIO FERRAZ. [...]
6.3.5.4.	Nas contrarrazões do recurso da Redxcorp, a licitante Procópio Ferraz Organização de Eventos informa que o documento faltante na proposta comercial estava em outro envelope (o da habilitação) . No mesmo documento, a Procópio alega que não caberia a juntada de um documento completo, com 50 páginas, mas considera válido abrir o envelope de habilitação para retirar o documento faltante.
6.3.5.5.	Ora, no pregão, seja presencial ou eletrônico, a documentação de habilitação somente pode ser analisada a seu devido tempo, quer seja, após a análise das propostas e declaração do vencedor provisório. Tal fato estava previsto no item 8.15 do edital (peça 53, p. 460) :
8.15 - Estando em termos a proposta comercial sob análise, o Pregoeiro abrirá o Envelope nº 2 da proponente classificada como a de menor preço e examinará os documentos de habilitação apresentados.
6.3.5.6.	Assim, não cabia ao pregoeiro ou ao gestor do contrato nem aceitar a abertura antecipada no envelope, ao arrepio do item 8.15 do edital e contrariando a ordem procedimental descrita no art. 4º da Lei 10.520/2002 e no art. 11 do Decreto 3.555/2000, nem aceitar a inclusão posterior de documento, como uma segunda via, nem tampouco aceitar a informação verbal ou por escrito de que o documento faltante estava no outro envelope e dispensar, ainda, que momentaneamente, sua apresentação.
6.3.5.7.	Cabe registrar, ainda, que o 'projeto executivo' da licitante Procópio Ferraz Organização de Eventos (peça 53, p. 557-558) possui 44 linhas, ultrapassando o limite de 30 linhas estipulado no modelo de proposta comercial (peça 53, p. 480) . Portanto, a proposta comercial da Procópio trazia duas desconformidades em relação ao edital.
6.3.5.8.	De outra banda, essa exigência (limite de 30 linhas) , que sequer deveria estar no edital, por limitar a descrição da proposta, levou à desclassificação da proposta da Redxcorp, a qual consignou na ata que queria a realização de uma diligência, o que era perfeitamente válido: 'A licitante Redxcorp informa que possui um projeto executivo detalhado da solenidade e que gostaria de apresenta-lo. Sugere também ao Cremesp a realização e diligência aos licitantes.' Tal sugestão foi ignorada pelo pregoeiro.
6.3.5.9.	Desse modo, resta plenamente configurado o tratamento diferenciado dado aos licitantes, relevando desconformidades da proposta da Procópio e aplicando a letra fria do edital, sem possibilitar a diligência, à licitante Redxcorp.
6.3.5.10.	Assim, cabe promover a audiência do Sr. Flávio dos Santos Alcatrão Filho (CPF XXX.181.118-XX) , que, nas funções de gestor do contrato e de chefe da Seção de Eventos, elaborou o relatório que dispensou tratamento benevolente à licitante Procópio Ferraz Organização de Eventos no âmbito do Pregão Presencial 8/2016, e do Sr. Milton Lopes Salles (CPF XXX.375.598-XX) , pregoeiro, que, na condução do citado certame, procedeu ao mesmo tratamento, com infringência ao item 8.15 do edital, ao art. 4º da Lei 10.520/2002 e ao art. 11 do Decreto 3.555/2000.
6.3.6.	Irregularidade: adoção de critérios subjetivos no certame, considerando os 'projetos executivos' apresentados, os quais deveriam apenas ser objeto de análise quanto ao atendimento ou não da proposta, e não de avaliação qualitativa, uma vez que o pregão adota com critério de julgamento o menor preço global
6.3.6.1.	Tal situação já estava configurada no envio do edital para análise do departamento jurídico. No Parecer Jurídico 27/2016 - DEJ (peça 53, p. 492-503) , de 3/2/2016, o parecerista consignou a seguinte observação (peça 53, p. 498) :
VIII - critério para julgamento, com disposições claras e parâmetros objetivos;
Requisito cumprido no item 8 (do Julgamento dos Projetos Executivos e das Propostas) da minuta do edital.
Observação: o julgamento não pode se basear em critérios subjetivos, considerando tratar-se de um pregão, cuja finalidade é justamente facilitar a aquisição de bens e serviços considerados 'comuns'. Assim, o chamado 'Projeto Executivo', como elemento de definição quanto à contratação não pode ser subjetivo, mas vinculado a critérios objetivos constantes do Edital. (grifos no original) 
6.3.6.2.	O próprio título dado ao item 8 ('do julgamento dos projetos executivos') já encerra a tônica ocorrida ao longo do processo. Ademais, o Anexo VII (modelo de proposta comercial; peça 53, p. 480) exigiu, após os dados da empresa, a indicação do coordenador executivo, com indicação das seguintes informações: 'nome, telefone fixo e celular, e-mail e anexar curriculum vitae'. Cabe asseverar que a indicação do coordenador, com número de contato, até parece razoável, mas a exigência de apresentação de curriculum vitae é inadequada, em se tratando de um pregão.
6.3.6.3.	O mesmo documento, após as especificações gerais do local, ainda indicou que deveria ser apresentado o que foi intitulado pelo Cremesp de 'projeto executivo', que consistia na 'apresentação do projeto da solenidade que a licitante pretende executar (máximo de 30 linhas) '. Cabe asseverar que o objeto do certame era a locação do espaço físico, ao qual foi 'juntada' indevidamente e sem individualização, uma multiplicidade de itens.
6.3.6.4.	A subjetividade ficou evidente, ainda, pelo relatado na segunda ata (peça 53, p. 570-571) , após as mudanças decididas fora da sessão pública, pelo gestor do contrato (ver transcrição no item 6.3.4.7 desta instrução) : 'O relatório sobre as propostas comerciais determina como melhor proposta a apresentada pela licitante Procópio Ferraz Organização de Eventos'.
6.3.6.5.	Deve-se considerar que a análise da conformidade da proposta, no caso do pregão, deve cingir-se a verificar se esta atende (ou não) os requisitos estabelecidos no edital. Não se trata, como apontado na segunda ata, de ser a 'melhor proposta'. Nesse sentido o argumento no recurso da Redxcorp, que indicou que o certame havia tomado características de licitação do tipo 'técnica e preço', quando no pregão o critério de julgamento está associado exclusivamente ao preço.
6.3.6.6.	Na ata de análise dos recursos (peça 53, p. 634-636) , o pregoeiro consignou o seguinte:
[...] Por isonomia e legalidade, as 3 propostas foram desclassificadas pois faltavam documentos em todas elas.
A decisão de fracassar o certame, aplicar ou não o disposto no art. 48, §3º, ou buscar alternativa legal e principalmente, que fosse aceita pelos licitantes para prosseguir com o certame, cabe exclusivamente ao Sr. Pregoeiro.
[...]
Com o objetivo de evitar os problemas listados anteriormente, o Sr. Pregoeiro informou a todos que, como procedimento alternativo para a sequência do certame, iria submeter a apreciação do Conselheiro Diretor - responsável pela Seção de eventos do Conselho, - juntamente com o Gestor do Contrato, indicado pelo presidente do Cremesp, uma avaliação e decisão sobre a proposta comercial que melhor atendesse às necessidades do Conselho.
Desta forma, todas as propostas seriam analisadas com a documentação em que se encontravam, já que não é permitida a inserção ou juntada de documento em momento posterior ao da abertura do envelope.
Repete que o mesmo tratamento isonômico, sempre dispensado aos licitantes.
Todas as empresas concordaram com este procedimento e em nenhum momento se manifestaram contrárias a ele, assinando a ata de Abertura do Pregão 8/2016 sem ressalvas.
6.3.6.7.	Conforme já analisado, as opções eram a aplicação do art. 48, § 3º, da Lei 8.666/1993, ou a realização de diligências a todas as licitantes, sendo vedada, no entanto, a inclusão de documento posterior que devia constar na proposta. Assim, esse procedimento alternativo foi, obviamente, realizado em desacordo com as opções legalmente viáveis e possíveis.
6.3.6.8.	No caso da opção do art. 48, o prazo que deveria ser dado é de oito dias úteis, o que talvez não fosse distante do prazo para análise interna, antes da segunda sessão. No entanto, considera-se que a diligência seria eventualmente mais rápida do que o procedimento alternativo adotado.
6.3.6.9.	Destaca-se que o certame em si, a julgar pela primeira ata, parece não ter tido lances verbais, apenas as propostas iniciais, havendo indícios de que houve baixa competitividade. Assim, apesar de, ao final de todas as irregularidades relatadas, ter sido vencedora a proposta que efetivamente havia ofertado o menor valor, o documento 'projeto executivo' foi utilizado de forma desvirtuada no âmbito do Pregão Presencial 8/2016.
6.3.6.10.	Assim, cabe promover a audiência do Sr. Flávio dos Santos Alcatrão Filho (CPF XXX.181.118-XX) , nas funções de gestor do contrato e de chefe da Seção de Eventos, e do Sr. Milton Lopes Salles (CPF XXX.375.598-XX) , pregoeiro, os quais estavam cientes da questão, apontada no Parecer Jurídico 27/2016 - DEJ, e, ainda assim, deram continuidade ao certame, com utilização indevida da figura do 'projeto executivo' no âmbito do Pregão Presencial 8/2016.
6.3.6.11.	Ademais, deve ser oportunamente dada a devida ciência ao Cremesp em razão da exigência de curriculum vitae da figura do coordenador do evento, a constar na proposta comercial (Anexo VIII a edital do Pregão Presencial 8/2016) , o que não guarda correlação com licitação promovida na modalidade pregão.
6.3.7.	Irregularidade: ter indeferido o recurso administrativo da Redxcorp, sendo que ela havia manifestado intenção de recurso na segunda sessão do Pregão Presencial 8/2016
6.3.7.1.	Na segunda sessão do certame, realizada no dia 29/2/2016, houve a 'reaceitação' da proposta comercial da empresa Procópio Ferraz Organização de Eventos, conforme já tratado anteriormente, fato esse ao arrepio das regras editalícias e legais.
6.3.7.2.	A empresa Redxcorp, conforme consignado expressamente na ata (peça 53, p. 570-571) , 'manifestou intenção de recurso, pois, a seu entender, o Pregoeiro e a equipe não respeitaram a Lei 8.666/1993 no que tange à não aceitação do seu projeto executivo e na reabertura a aceitação do projeto da Procópio Ferraz'.
6.3.7.3.	Anuindo à tese da Procópio Ferraz em suas contrarrazões, o pregoeiro indeferiu o recurso da Redxcorp, pois a recorrente 'deveria ter manifestado a sua discordância na ata da Abertura do Pregão, evitando assim a continuidade do certame e sua reabertura com a apresentação da análise pelo Conselho Diretor e pelo Gestor do Contrato'.
6.3.7.4.	Assim, a atitude do Cremesp representou cerceamento do direito de defesa, de forma rasa e em desacordo com as normas que regem o pregão, uma vez que a intenção de recurso foi devidamente registrada na segunda sessão pública, o que está em conformidade com o disposto no art. 4º, inc. XVIII, da Lei 10.520/2002: 
XVIII - declarado o vencedor, qualquer licitante poderá manifestar imediata e motivadamente a intenção de recorrer, quando lhe será concedido o prazo de 3 (três) dias para apresentação das razões do recurso, ficando os demais licitantes desde logo intimados para apresentar contrarrazões em igual número de dias, que começarão a correr do término do prazo do recorrente, sendo-lhes assegurada vista imediata dos autos;
6.3.7.5.	Desse modo, a tese da preclusão processual esposada nas contrarrazões da Procópio Ferraz não é aplicável ao pregão com o sentido dado, uma vez que esse possui fase recursal única.
6.3.7.6.	Ademais, na primeira sessão do certame a Redxcorp não sabia que o gestor do contrato adotaria uma decisão contrária à lei, a qual foi aceita pelo pregoeiro. Além disso, não tinha como antever o resultado da análise. 
6.3.7.5.	O relatório de julgamento dos recursos (peça 53, p. 634-636) foi elaborado pelo Sr. Milton Lopes Salles (CPF XXX.375.598-XX) , pregoeiro, mas nele consta o 'de acordo' do Sr. Maurício Albarelli Seoud (CPF XXX.075.368-XX) , chefe de Licitações e Contratos, e do Sr. Flávio dos Santos Alcatrão Filho (CPF XXX.181.118-XX) , gestor do contrato e de chefe da Seção de Eventos, razão pela qual todos devem ser chamados em audiência em razão dessa irregularidade.
6.4.	Irregularidade: inclusão de previsão de pagamento antecipado dos serviços na minuta do contrato do Pregão Presencial 8/2016, o que é admitido como exceção, desde que seja devidamente necessário e justificado e sem que a Administração tome as devidas cautelas
6.4.1.	Conforme minuta de contrato anexa ao edital (peça 53, p. 483) , a cláusula sétima, no item 7.1, previu o pagamento antecipado de 40% do valor devido do contrato. Não havia, ao longo da minuta, qualquer cláusula exigindo a prestação de seguro que garantisse o reembolso desses valores pagos antecipadamente pelo Cremesp.
6.4.2.	Cabe destacar que o pagamento antecipado de despesas, em regra, é vedado, em razão do disposto no art. 62, caput e § 2º, da Lei 4.320/1964. Nesse sentido, podem ser citados os seguintes acórdãos deste Tribunal:
Acórdão 334/2015-TCU-Plenário (rel. Min. José Múcio Monteiro) :
Somente devem ser aceitas antecipações de pagamentos contratuais em situações excepcionais nas quais fique demonstrada a existência de interesse público, devendo haver previsão no edital de licitação e serem exigidas as devidas garantias, sob pena de aplicação de multa aos gestores se não atendidas essas condições.
Acórdão 3003/2010-TCU-Plenário (rel. Min. Valmir Campelo) :
Pode ser admitida a antecipação de pagamentos em casos excepcionais, desde que devidamente justificados, considerando as peculiaridades de cada caso e as garantias oferecidas, que devem ser suficientes ao resguardo do interesse da administração. Em tal caso, devem ser promovidas as devidas justificativas no âmbito do processo de contratação, com informação detalhada dos benefícios e riscos auferidos com essa antecipação.
Acórdão 2565/2007-TCU-Primeira Câmara (rel. Min. Aroldo Cedraz) :
A antecipação de pagamento somente deve ser admitida em situações excepcionais, devidamente justificadas pela Administração, ocasião em que deve ficar demonstrada a existência de interesse público, obedecidos os critérios e exceções expressamente previstos pela legislação que rege a matéria, quais sejam, existência de previsão no edital de licitação ou nos instrumentos formais de adjudicação direta e as indispensáveis cautelas e garantias.
Acórdão 158/2015-TCU-Plenário (rel. Min. Walton Alencar Rodrigues) :
É vedado o pagamento sem a prévia liquidação da despesa, salvo para situações excepcionais devidamente justificadas e com as garantias indispensáveis (artigos 62 e 63, § 2º, inciso III, da Lei 4.320/1964; artigos 38 e 43 do Decreto 93.872/1986.
Acórdão 1879/2011-TCU-Plenário (rel. Min. Augusto Nardes) :
É indevido o pagamento antecipado por obras, serviços ou aquisições, salvo em casos excepcionais, devidamente justificados.
6.4.3.	O departamento jurídico do Cremesp, ao analisar a minuta do Pregão Presencial 8/2016, por meio do Parecer Jurídico 27/2016 - DEJ (peça 53, p. 492-503) , deixou de apontar a citada irregularidade, uma vez que não há evidências nos autos acerca da excepcionalidade da situação nem do atendimento da exigência de garantia acerca dessas antecipações; o parecer limitou-se apenas a considerar cumprida a exigência prevista no art. 40, inc. XIV, da Lei 8.666/1993 (peça 53, p. 501) .
6.4.4.	Cabe destacar que o Segundo Termo Aditivo ao Contrato 25/2016 (p. 30, p. 97-98) , de 27/6/2017 e relativa ao evento de 2017, por meio da cláusula terceira, estipulou que a segunda parcela (60%) seria paga antes da realização do evento, que ocorreria em 21/7/2017. Esse documento está assinado pelo Gestor do Contrato, Sr. Flávio dos Santos Alcatrão Filho, mas não está firmado pelo Diretor Presidente do Cremesp à época (Sr. Mauro Gomes Aranha de Lima) nem pela empresa contratada. Tal alteração é vedada pelo art. 65, inc. II, alínea c, da Lei 8.666/1993. No entanto, considerando que não foi realizado esse pagamento, não será proposta a realização de audiência para essa irregularidade especificamente.
6.4.5.	Desse modo, devem ser chamados em audiência o Sr. Milton Lopes Salles (CPF XXX.375.598-XX) , pregoeiro do certame, o qual elaborou o edital do Pregão Presencial 8/2016 e o submeteu ao departamento jurídico, bem como o Sr. Osvaldo Pires Garcia Simonelli (CPF XXX.851.278-XX) , emissor do Parecer Jurídico 27/2016 - DEJ, por não ter apontado a irregularidade da cláusula sétima da minuta do contrato do Pregão Presencial 8/2016, a qual possibilitou o pagamento antecipado de 40% do valor contratual à contratada, sem qualquer evidência acerca dessa necessidade bem como exigência de garantia pelo Cremesp.
 Outras informações relevantes
7.	Quanto ao processo 5024609-77.2017.4.03.6100, em trâmite perante a 14ª Vara Cível Federal da Seção Judiciária de São Paulo, trata-se de ação monitória distribuída em 21/11/2017, movida pela empresa Procópio Ferraz contra o Cremesp, visando o pagamento de R$ 185.106,15, referente aos valores não pagos pelo Cremesp decorrentes do Contrato de Prestação de Serviços Vinculado ao Pregão 8/2016. A última manifestação do Juízo ocorreu em 14/12/2018, ocasião em que o magistrado recebeu os embargos monitórios opostos pelo Cremesp e mandou intimar a empresa Procópio Ferraz para que se manifestasse acerca dos embargos (peças 44 e 45; consulta à página https://pje1g.trf3.jus.br/pje/ConsultaPublica/listView.seam em 28/6/2019) . Em 6/9/2019 foi realizada novamente consulta ao processo, não havendo nova qualquer modificação; assim não foi proferida sentença de mérito até o momento.
7.1.	Vale lembrar que, conforme entendimento desta Corte, a existência de processos no Poder Judiciário e no TCU com idêntico objeto não caracteriza repetição de sanção sobre mesmo fato (bis in idem) nem litispendência. No ordenamento jurídico brasileiro vigora o princípio da independência das instâncias, em razão do qual podem ocorrer condenações simultâneas nas diferentes esferas jurídicas (cível, criminal e administrativa) . O recolhimento do débito, em um ou outro processo, serve para comprovação de quitação e sana a dívida. Desse modo, o presente processo deve manter seu curso normal.
8.	Por fim, cabe ressaltar que, em 24/1/2018, o então Presidente do Cremesp, Sr. Lavinto Nilton Camarim, 'no uso de suas atribuições legais, em conformidade com a Lei 8.666/1993, art. 49, caput, e considerando os pareceres exarados pela Comissão Permanente de Licitação, [anulou] o procedimento licitatório em questão, bem como os contratos dele oriundos' (peça 53, p. 1042) , fato esse publicado no Diário Oficial do Estado de São Paulo em 25/1/2018 (peça 53, p. 1044) .

	F. Impacto dos Encaminhamentos Propostos

	Haverá impacto relevante na entidade e/ou na sociedade, decorrente dos encaminhamentos propostos?
	Não

	G. Pedido de Ingresso aos Autos e de Sustentação oral

	Há pedido do representante de ingresso aos autos?
	Sim

	9.	O pedido de ingresso formulado pelo representante foi indeferido, nos termos do item 13 do Despacho do Ministro-Relator de 17/4/2018 (peça 8, p. 2) .

	Há pedido de sustentação oral?
	Não

	H. Processos Conexos e Apensos

	Há processos conexos noticiando possíveis irregularidades na contratação ora em análise?
	Não

	Há processos apensos?
	Não

	I. Proposta de Encaminhamento

	10.	Em virtude do exposto, propõe-se:
10.1.	conhecer da representação, satisfeitos os requisitos de admissibilidade constantes no art. 113, § 1º, da Lei 8.666/1993, c/c os arts. 235 e 237, VII, do Regimento Interno deste Tribunal, e no art. 103, § 1º, da Resolução - TCU 259/2014, para, no mérito, considerá-la parcialmente procedente;
10.2.	determinar, nos termos do art. 47 da Lei 8.443/1992, a conversão do presente processo em tomada de contas especial, autorizando, desde logo, as citações e audiências abaixo propostas; 
10.3.	realizar as citações a seguir discriminadas, nos termos dos arts. 10, §§ 1º e 12, inciso II, da Lei 8.443/1992, c/c o art. 202, inciso II, e § 1º, do Regimento Interno, dos responsáveis abaixo identificados, para, no prazo de quinze dias, a contar do recebimento do ofício citatório, apresentarem alegações de defesa quanto à ocorrência abaixo indicada, em razão das condutas também especificadas, ou recolherem aos cofres do Conselho Regional de Medicina do Estado de São Paulo - Cremesp, as importâncias abaixo identificadas, atualizadas monetariamente a partir das datas indicadas até o seu recolhimento, abatendo-se as quantias eventualmente ressarcidas, na forma da legislação em vigor: 
10.3.1. citação do Sr. João Ladislau Rosa (CPF XXX.818.168-XX) , presidente do Cremesp à época dos fatos, do Sr. Flávio dos Santos Alcatrão Filho (CPF XXX.181.118-XX) , chefe da Seção de Eventos do Cremesp à época dos fatos, e da empresa contratada Procópio Ferraz Organização de Eventos Ltda. (CNPJ: 00.705.180/0001-07) , em razão do superfaturamento relativamente ao evento de posse de 2015 da nova diretoria da Cremesp, em face da não comprovação do efetivo fornecimento dos itens do lote 2 da Ata de Registro de Preços 65/2014, oriunda do Pregão Presencial 58/2014, bem como do pagamento de valores que não constavam na relativa ata (item 3 desta instrução) :
	Valor original (R$) 
	Data da ocorrência
	Débito/Crédito

	2.468,00
	24/2/2015
	D

	2.300,00
	25/2/2015
	D

	48.422,00
	25/2/2015
	D

	29.784,20
	25/2/2015
	D

	Valor atualizado (sem juros) até 9/9/2019: R$ 105.576,37 (peça 55) 
Responsáveis: 
a) Sr. João Ladislau Rosa, CPF XXX.818.168-XX, presidente do Cremesp à época dos fatos:
Conduta: signatário da Ata de Registro de Preços 65/2014, permitiu o pagamento de valores acima do previsto nessa ata, a partir de notas de empenho e notas fiscais com descrições genéricas;
b) Sr. Flávio dos Santos Alcatrão Filho CPF XXX.181.118-XX, chefe da Seção de Eventos do Cremesp à época dos fatos:
Conduta: signatário da Ata de Registro de Preços 65/2014, permitiu o pagamento de valores acima do previsto nessa ata, a partir de notas de empenho e notas fiscais com descrições genéricas as quais foram por ele atestadas, indicando que os serviços haviam sido prestados em sua totalidade;
c) Procópio Ferraz Organização de Eventos Ltda. (CNPJ: 00.705.180/0001-07) , empresa contratada:
Conduta: realizou cobranças inespecíficas sem correspondência explícita com os itens presentes na Ata de Registro de Preços 65/2014, a partir de notas fiscais com descrições genéricas, sem indicação dos quantitativos fornecidos;
10.3.2. citação do Sr. Bráulio Luna Filho (CPF XXX.062.185-XX) , presidente do Cremesp à época dos fatos, do Sr. Flávio dos Santos Alcatrão Filho (CPF XXX.181.118-XX) , chefe da Seção de Eventos do Cremesp à época dos fatos, Sr. Milton Lopes Salles (CPF XXX.375.598-XX) , pregoeiro do Pregão Presencial 8/2016, e da empresa contratada Procópio Ferraz Organização de Eventos Ltda. (CNPJ: 00.705.180/0001-07) , em razão de superfaturamento relativamente ao evento de posse de 2016 da nova diretoria da Cremesp, em face da não comprovação do efetivo fornecimento dos itens constantes do Contrato 25/2016, nos quantitativos indicados (item 4 desta instrução) :
	Valor original (R$) 
	Data da ocorrência
	Débito/Crédito

	105.200,00
	13/4/2016
	D

	157.800,00
	18/5/2016
	D

	40.216,40
	7/11/2017
	C

	Valor atualizado (sem juros) até 23/9/2019: R$ 254.122,60 (peça 56) 
	Responsáveis:
	a) Sr. Bráulio Luna Filho, CPF XXX.062.185-XX, presidente do Cremesp à época dos fatos:
	Conduta: firmou o Contrato 25/2016 com a empresa Procópio Ferraz, no valor de R$ 263.000,00, o que permitiu o pagamento de valores para os quais não houve comprovação de fornecimento, no âmbito dessa avença, a partir de notas de empenho com descrições genéricas, uma vez que o evento era previsto para 800 pessoas e havia somente 444 convidados, e resultou em prejuízo aos cofres públicos;
	b) Sr. Flávio dos Santos Alcatrão Filho, CPF XXX.181.118-XX, chefe da Seção de Eventos do Cremesp e gestor do contrato à época dos fatos:
	Conduta: firmou o Contrato 25/2016 com a empresa Procópio Ferraz, no valor de R$ 263.000,00, o que permitiu o pagamento de valores para os quais não houve comprovação de fornecimento, no âmbito dessa avença, a partir de notas de empenho com descrições genéricas, uma vez que o evento era previsto para 800 pessoas e havia somente 444 convidados, e resultou em prejuízo aos cofres públicos; além disso, na qualidade de gestor do contrato, atestou todas as notas fiscais emitidas pela contratada, indicando que os serviços haviam sido prestados em sua totalidade;
	c) Sr. Milton Lopes Salles (CPF XXX.375.598-XX) , pregoeiro do Pregão Presencial 8/2016:
	Conduta: estar ciente da irregularidade apontada pelo departamento jurídico e mesmo assim ter dado continuidade ao Pregão Presencial 8/2016, que deu origem à contratação em tela, e, posteriormente, ao débito ora verificado;
	d) Procópio Ferraz Organização de Eventos Ltda. (CNPJ: 00.705.180/0001-07) , empresa contratada:
	Conduta: firmou o Contrato 25/2016 com o Cremesp, no valor de R$ 263.000,00, para a realização de solenidade para 800 pessoas, sendo que havia somente 444 convidados, o que gerou o recebimento de valores para os quais não houve comprovação de fornecimento e resultou em prejuízo aos cofres públicos, considerando que, dada sua atribuição de impressão dos convites, sabia de antemão o número real de convidados;
10.3.3. citação do Sr. Mauro Gomes Aranha de Lima (CPF XXX.406.728-XX) , presidente do Cremesp à época dos fatos, do Sr. Flávio dos Santos Alcatrão Filho (CPF XXX.181.118-XX) , chefe da Seção de Eventos do Cremesp à época dos fatos, e da empresa contratada Procópio Ferraz Organização de Eventos Ltda. (CNPJ: 00.705.180/0001-07) , em razão de superfaturamento relativamente ao evento de posse de 2017 da nova diretoria da Cremesp, em face da não comprovação do efetivo fornecimento dos itens constantes do Contrato 25/2016, nos quantitativos indicados (item 4 desta instrução) :
	Valor original (R$) 
	Data da ocorrência
	Débito/Crédito

	105.200,00
	28/6/2017
	D

	40.216,40
	7/11/2017
	C

	Valor atualizado (sem juros) até 23/9/2019: R$ 70.502,58 (peça 57) 
	Responsáveis:
	a) Sr. Mauro Gomes Aranha de Lima, CPF XXX.406.728-XX, presidente do Cremesp à época dos fatos:
	Conduta: firmou o 1º Termo Aditivo ao Contrato 25/2016 com a empresa Procópio Ferraz, no valor de R$ 263.000,00, o que permitiu o pagamento de valores para os quais não houve comprovação de fornecimento, no âmbito da avença, a partir de notas de empenho e notas fiscais com descrições genéricas, uma vez que o evento de 2017 era previsto para 800 pessoas e havia somente 440 convidados, o que resultou em prejuízo aos cofres públicos;
	b) Sr. Flávio dos Santos Alcatrão Filho, CPF XXX.181.118-XX, chefe da Seção de Eventos do Cremesp e gestor do contrato à época dos fatos:
	Conduta: firmou o 1º Termo Aditivo ao Contrato 25/2016 com a empresa Procópio Ferraz, no valor de R$ 263.000,00, o que permitiu o pagamento de valores para os quais não houve comprovação de fornecimento, no âmbito da avença, a partir de notas de empenho e notas fiscais com descrições genéricas, uma vez que o evento de 2017 era previsto para 800 pessoas e havia somente 440 convidados, o que resultou em prejuízo aos cofres públicos; além disso, o responsável, na qualidade de gestor do contrato, atestou todas as notas fiscais emitidas pela contratada, indicando que os serviços haviam sido prestados em sua totalidade;
	c) Sr. Milton Lopes Salles (CPF XXX.375.598-XX) , pregoeiro do Pregão Presencial 8/2016:
	Conduta: estar ciente da irregularidade apontada pelo departamento jurídico e mesmo assim ter dado continuidade ao Pregão Presencial 8/2016, que deu origem à contratação em tela e, posteriormente, ao débito ora verificado;
	d) Procópio Ferraz Organização de Eventos Ltda. (CNPJ: 00.705.180/0001-07) , empresa contratada:
	Conduta: firmou o Contrato 25/2016 com o Cremesp, no valor de R$ 263.000,00, para a realização de solenidade para 800 pessoas, sendo que havia somente 440 convidados, o que gerou o recebimento de valores para os quais não houve comprovação de fornecimento e resultou em prejuízo aos cofres públicos, considerando que, dada sua atribuição de impressão dos convites, sabia de antemão o número real de convidados;
10.4. realizar as seguintes audiências, com fulcro nos arts. 10, §§ 1º e 12, inciso III, da Lei 8.443/1992 c/c o art. 250, inciso IV, c/c o art. 237, parágrafo único, do Regimento Interno/TCU, para que apresentem, no prazo de quinze dias, razões de justificativa acerca das seguintes irregularidades relativas ao Pregão Presencial 45/2014 ou à execução da Ata de Registro de Preços 65/2014, dele decorrente:
10.4.1. Irregularidade: ausência de adequada pesquisa de mercado e de referencial de preços para nortear o Pregão Presencial 58/2014, o que vai de encontro com os artigos 3º e 15, § 1º, da Lei 8.666/93 e com o entendimento desta Corte, a exemplo dos Acórdão 1793/2011-TCU-Plenário e 1.548/2018-TCU-Plenário (item 5.1.1 desta instrução) 
	Responsável: Sr. Flávio dos Santos Alcatrão Filho (CPF XXX.181.118-XX) que, nas funções de gestor do contrato e de chefe da Seção de Eventos à época dos fatos, elaborou o termo de referência do Pregão Presencial 58/2014;
10.4.2. Irregularidade: realização do Pregão Presencial 58/2014 em sua modalidade presencial, em detrimento da modalidade eletrônica, sem a devida justificativa, em afronta ao art. 4º, caput, e § 1º, do Decreto 5.450/2005 (item 5.1.4 desta instrução) 
	Responsáveis:
	a) Sr. João Ladislau Rosa (CPF XXX.818.168-XX) , presidente do Cremesp à época dos fatos, responsável pela autorização de abertura do pregão presencial (peça 17, p. 58) ;
	b) Sr. Milton Lopes Salles (CPF XXX.375.598-XX) , pregoeiro à época dos fatos, responsável pela elaboração da minuta de edital e pela sua submissão ao departamento jurídico (peça 17, p. 109) ;
	c) Sra. Claudia Tejeda Costa (CPF XXX.704.708-XX) , integrante do departamento jurídico do Cremesp, por não ter apontado essa irregularidade na análise jurídica da minuta do edital, realizada por meio do Parecer Jurídico 212/2014 - DEJ (peça 17, p. 110-113) ;
10.4.3. 	Irregularidade: ausência, no termo de referência do edital de Pregão Presencial 58/2014, dos quantitativos referentes ao lote 2, em ofensa ao disposto no art. 7º, § 4º, da Lei 8.666/1993 e à jurisprudência desse Tribunal, a exemplo do Acórdão 1720/2010-TCU-Segunda Câmara (item 5.1.6 desta instrução) 
	Responsável:
	a) Sr. Flávio dos Santos Alcatrão Filho (CPF XXX.181.118-XX) que, nas funções de gestor do contrato e de chefe da Seção de Eventos à época dos fatos, elaborou o termo de referência do Pregão Presencial 58/2014;
10.4.4. Irregularidade: realização do Pregão Presencial 58/2014 para contratação de serviços para um número superestimado de convidados, isto é, 800 pessoas, ao passo que o número de convidados historicamente não ultrapassou 500 pessoas, incidindo na vedação prevista no art. 7º, § 4º, da Lei 8.666/1993 (item 5.1.7 desta instrução) 
	Responsáveis:
	a) Sr. Flávio dos Santos Alcatrão Filho (CPF XXX.181.118-XX) que, nas funções de gestor do contrato e de chefe da Seção de Eventos à época dos fatos, foi responsável por elaborar o termo de referência do Pregão 58/2014 e, ainda, subscrever a Ata de Registro de Preços 58/2014 (peça 18, p. 119-124) ;
	b) Sr. João Ladislau Rosa (CPF XXX.818.168-XX) , presidente do Cremesp à época dos fatos, responsável pela homologação do certame (peça 18, p. 118) e, ainda, por subscrever a Ata de Registro de Preços 58/2014 (peça 18, p. 119-124) ;
10.5. realizar as seguintes audiências, com fulcro nos arts. 10, §§ 1º e 12, inciso III, da Lei 8.443/1992 c/c o art. 250, inciso IV, c/c o art. 237, parágrafo único, do Regimento Interno/TCU, para que apresentem, no prazo de quinze dias, razões de justificativa acerca das seguintes irregularidades relativas ao Pregão Presencial 8/2016 ou à execução do Contrato 25/2016, dele decorrente:
10.5.1. Irregularidade: ausência de adequada pesquisa de mercado e de referencial de preços para nortear o Pregão Presencial 8/2016, o que vai de encontro com os artigos 3º e 15, § 1º, da Lei 8.666/93 e com o entendimento desta Corte a exemplo dos Acórdão 1793/2011-TCU-Plenário e 1.548/2018-TCU-Plenário (item 5.1.2 desta instrução) 
	Responsável:
	a) Sr. Flávio dos Santos Alcatrão Filho (CPF XXX.181.118-XX) que, nas funções de gestor do contrato e de chefe da Seção de Eventos à época dos fatos, elaborou o termo de referência do Pregão Presencial 8/2016;
10.5.2. Irregularidade: ausência, no termo de referência do edital de Pregão Presencial 8/2016, dos preços unitários dos itens que compõem o objeto da contratação, o que vai de encontro com o art. 3º da Lei 8.666/93 e com o entendimento desta Corte a exemplo dos Acórdão 1793/2011-TCU-Plenário e 1.548/2018-TCU-Plenário (item 5.1.3 desta instrução) 
	Responsável: 
	a) Sr. Flávio dos Santos Alcatrão Filho (CPF XXX.181.118-XX) que, nas funções de gestor do contrato e de chefe da Seção de Eventos à época dos fatos, subscreveu o termo de referência do Pregão Presencial 8/2016 (peça 53, p. 469-472) , prevendo a adjudicação do objeto do certame por preço global, e não por lotes/itens, sem que houvesse especificação do preço da estimativa de quantidade para cada um dos itens licitados, caracterizando ofensa ao art. 15, § 7º, inc. II, da Lei 8.666/1993 e à Sumula 247 deste Tribunal;
10.5.3. Irregularidade: realização do Pregão Presencial 8/2016 em sua modalidade presencial, em detrimento da modalidade eletrônica, sem a devida justificativa, em afronta ao art. 4º, caput, e § 1º, do Decreto 5.450/2005 (item 5.1.5 desta instrução) 
	Responsáveis:
	a) Sr. Bráulio Luna Filho (CPF XXX.062.185-XX) , presidente do Cremesp à época dos fatos, responsável pela autorização de abertura do pregão presencial (peça 14, p. 16) ;
	b) Sr. Milton Lopes Salles (CPF XXX.375.598-XX) , pregoeiro à época dos fatos, responsável pela elaboração da minuta de edital e pela sua submissão ao departamento jurídico (peça 14, p. 53) ;
	c) Sr. Osvaldo Pires Garcia Simonelli (CPF XXX.851.278-XX) , integrante do departamento jurídico do Cremesp, em razão de não ter apontado essa irregularidade quando da análise jurídica da minuta do edital, realizada por meio do o Parecer Jurídico 27/2016 - DEJ (peça 14, p. 54-65) ;
10.5.4. Irregularidade: realização do Pregão Presencial 8/2016 para contratação de serviços para um número superestimado de convidados, isto é, 800 pessoas, ao passo que o número de convidados historicamente não ultrapassou 500 pessoas, incidindo na vedação prevista no art. 7º, § 4º, da Lei 8.666/1993 (item 5.1.8 desta instrução) 
	Responsáveis:
	a) Sr. Flávio dos Santos Alcatrão Filho (CPF XXX.181.118-XX) que, nas funções de gestor do contrato e de chefe da Seção de Eventos à época dos fatos, foi responsável por elaborar o termo de referência do Pregão 8/2016 e, ainda, por subscrever o Contrato 25/2016 (peça 14, p. 212-218) ;
	b) Sr. Bráulio Luna Filho (CPF XXX.062.185-XX) , presidente do Cremesp à época dos fatos, responsável pela homologação do certame (peça 14, p. 202 e 211) e, ainda, por subscrever o Contrato 25/2016 (peça 14, p. 212-218) ;
10.5.5. Irregularidade: contratação dissimulada, no âmbito do Pregão Presencial 8/2016, de requintado serviço de buffet, contrariando a jurisprudência acerca da vedação à realização de festividades, o que foi apontado no parecer jurídico que analisou a contratação e fica evidente durante a condução do certame e execução do contrato dele decorrente, e contraria a jurisprudência do Tribunal, a exemplo do Acórdão 744/2011-TCU-Segunda Câmara (rel. Min. Augusto Sherman) , Acórdão 603/2017-TCU-Plenário (rel. Min. Augusto Sherman) e Acórdão 909/2008-TCU-Segunda Câmara (rel. Min. Aroldo Cedraz) (item 6.2 desta instrução) 
	Responsáveis:
	a) Sr. Bráulio Luna Filho (CPF XXX.062.185-XX) , presidente do Cremesp à época dos fatos, que autorizou a licitação e homologou o Pregão Presencial 8/2016, além de ter sido o signatário do Contrato 25/2016, decorrente do citado certame;
	b) Sr. Flávio dos Santos Alcatrão Filho (CPF XXX.181.118-XX) que, nas funções de gestor do contrato e de chefe da Seção de Eventos à época dos fatos, foi responsável pela elaboração do termo de referência (peça 14, p. 31-34) , e, sabendo da irregularidade, em razão do seu 'ciente' no despacho citado no item 6.2.5 desta instrução, determinou o prosseguimento do certame (peça 53, p. 503) ; e
	c) Sr. Milton Lopes Salles (CPF XXX.375.598-XX) , pregoeiro à época dos fatos, que estava ciente da irregularidade, em razão do seu despacho mencionado no item 6.2.5 desta instrução (peça 53, p. 503) e deu prosseguimento ao certame;
10.5.6. Irregularidade: não ter, na primeira sessão pública, lançado mão da diligência prevista no art. 43, § 3º, da Lei 8.666/1993 para a proposta da empresa Redxcorp, a única que continha todos os itens exigidos no certame (item 6.3.3 desta instrução) 
	Responsável:
	a) Sr. Milton Lopes Salles (CPF XXX.375.598-XX) , pregoeiro à época dos fatos, em razão de não ter, na primeira sessão pública, lançado mão da diligência prevista no art. 43, § 3º, da Lei 8.666/1993 para a proposta da empresa Redxcorp, a única que continha todos os itens exigidos no certame e, naquele primeiro momento, era a única que poderia ter sido sanada, nos termos do Acórdão 1170/2013-TCU-Plenário;
10.5.7. Irregularidade: não ter lançado mão da concessão de prazo para apresentação de novas propostas pelas licitantes, previsto no art. 48, § 3º, da Lei 8.666/1993, ou realizado novo certame, dada a desclassificação, na primeira sessão pública, das propostas de todas as licitantes participantes, as quais eram as únicas opções legais naquela situação (item 6.3.4 desta instrução) 
	Responsáveis:
	a) Sr. Flávio dos Santos Alcatrão Filho (CPF XXX.181.118-XX) que, nas funções de gestor do contrato e de chefe da Seção de Eventos à época dos fatos, elaborou o relatório que embasou procedimento não previsto nas regras licitatórias, quer seja, a recondução ao certame, sem respaldo legal, da licitante Procópio Ferraz Organização de Eventos Ltda.;
	b) Sr. Milton Lopes Salles (CPF XXX.375.598-XX) , pregoeiro à época dos fatos, que, na condução do certame, procedeu conforme decidido no relatório elaborado pelo gestor do contrato, procedimento não previsto nas regras licitatórias, quer seja, a recondução ao certame, sem respaldo legal, da licitante Procópio Ferraz Organização de Eventos Ltda.;
10.5.8. Irregularidade: dispensa de tratamento não igualitário às licitantes, em clara infringência ao princípio constitucional da isonomia, mencionado, ainda, no art. 3º da Lei 8.666/1993 (item 6.3.5 desta instrução) 
	Responsáveis:
	a) Sr. Flávio dos Santos Alcatrão Filho (CPF XXX.181.118-XX) , que, nas funções de gestor do contrato e de chefe da Seção de Eventos à época dos fatos, elaborou o relatório que dispensou tratamento benevolente à licitante Procópio Ferraz Organização de Eventos no âmbito do certame, com infringência ao item 8.15 do edital, ao art. 4º da Lei 10.520/2002 e ao art. 11 do Decreto 3.555/2000;
	b) Sr. Milton Lopes Salles (CPF XXX.375.598-XX) , pregoeiro à época dos fatos, que, na condução do certame, dispensou tratamento benevolente à licitante Procópio Ferraz Organização de Eventos no âmbito do certame, com infringência ao item 8.15 do edital, ao art. 4º da Lei 10.520/2002 e ao art. 11 do Decreto 3.555/2000;
10.5.9. Irregularidade: adoção de critérios subjetivos no certame, considerando os 'projetos executivos' apresentados, os quais deveriam apenas ser objeto de análise quanto ao atendimento ou não da proposta, e não de avaliação qualitativa, uma vez que o pregão adota com critério de julgamento o menor preço global (item 6.3.6 desta instrução) 
	Responsáveis:
	a) Sr. Flávio dos Santos Alcatrão Filho (CPF XXX.181.118-XX) , nas funções de gestor do contrato e de chefe da Seção de Eventos à época dos fatos, por ter utilizado critérios subjetivos no julgamento das propostas, uma vez que estava ciente da questão, apontada no Parecer Jurídico 27/2016 - DEJ, e, mesmo assim, deu continuidade ao certame, com utilização indevida da figura do 'projeto executivo' no âmbito do certame; e
 	b) Sr. Milton Lopes Salles (CPF XXX.375.598-XX) , pregoeiro à época dos fatos, por ter utilizado critérios subjetivos no julgamento das propostas, uma vez que estava ciente da questão, apontada no Parecer Jurídico 27/2016 - DEJ, e, mesmo assim, deu continuidade ao certame, com utilização indevida da figura do 'projeto executivo' no âmbito do certame;
10.5.10. Irregularidade: ter indeferido o recurso administrativo da Redxcorp, sendo que ela havia manifestado intenção de recurso na segunda sessão do Pregão Presencial 8/2016 (item 6.3.7 desta instrução) 
	Responsáveis:
	a) Sr. Milton Lopes Salles (CPF XXX.375.598-XX) , pregoeiro à época dos fatos, responsável por elaborar o relatório de julgamento de recursos (peça 53, p. 634-636) ;
	b) Sr. Maurício Albarelli Seoud (CPF XXX.075.368-XX) , chefe de Licitações e Contratos à época dos fatos, por ter dado o 'de acordo' ao relatório de julgamento de recursos (peça 53, p. 634-636) ; e
	c) Sr. Flávio dos Santos Alcatrão Filho (CPF XXX.181.118-XX) , gestor do contrato e de chefe da Seção de Eventos à época dos fatos, por ter dado o 'de acordo' ao relatório de julgamento de recursos (peça 53, p. 634-636) ;
10.5.11. Irregularidade: inclusão de previsão de pagamento antecipado dos serviços na minuta do contrato do Pregão Presencial 8/2016, o que é admitido como exceção, desde que seja devidamente justificado e que a Administração tome as devidas cautelas (item 6.4 desta instrução) 
	Responsáveis:
	a) Sr. Milton Lopes Salles (CPF XXX.375.598-XX) , pregoeiro à época dos fatos, elaborou o edital do Pregão Presencial 8/2016 e o submeteu ao departamento jurídico, incluindo tal irregularidade da cláusula sétima da minuta do contrato do certame, a qual possibilitou o pagamento antecipado de 40% do valor contratual à contratada, sem qualquer evidência acerca dessa necessidade bem como sem exigência de garantia pelo Cremesp; e
	b) Sr. Osvaldo Pires Garcia Simonelli (CPF XXX.851.278-XX) , integrante do departamento jurídico do Cremesp à época dos fatos, emissor do Parecer Jurídico 27/2016 - DEJ, por não ter apontado a irregularidade da cláusula sétima da minuta do contrato do certame, a qual possibilitou o pagamento antecipado de 40% do valor contratual à contratada, sem qualquer evidência acerca dessa necessidade bem como sem exigência de garantia pelo Cremesp;
10.6.	encaminhar cópia da presente instrução, bem como da matriz de responsabilização em anexo, aos responsáveis citados e/ou chamados em audiência.".

	É o relatório.

8.1. Luis Andre Aun Lima (163.630/OAB-SP) e outros, representando Conselho Regional de Medicina do Estado de São Paulo.

Não atuou.

REPRESENTAÇÃO. IRREGULARIDADES NA CONDUÇÃO DE PREGÃO. UTILIZAÇÃO DE RECURSOS PARA CUSTEIO DE FESTIVIDADES, CONTRARIANDO PARECER JURÍDICO. INDÍCIOS DANO AO ERÁRIO. CONVERSÃO EM TCE. CITAÇÃO. AUDIÊNCIA.

REPRESENTAÇÃO (REPR)

Secretaria de Controle Externo de Aquisições Logísticas (Selog).

Em exame de Representação formulada por Procópio Ferraz Organização de Eventos Ltda., em síntese versando sobre possíveis irregularidades ocorridas em processos de contratação promovidos pelo Conselho Regional de Medicina do Estado de São Paulo (Cremesp) , que têm como objeto a realização de eventos promovidos em função da cerimônia de posse da diretoria do Conselho nos anos de 2015, 2016 e 2017. 
Para fins de contextualização, destaco que a representante sagrou-se vencedora nos Pregões Presenciais para registro de preço 58/2014 e 8/2016, resultando na contratação de serviços de organização da cerimônia de posse da diretoria do Conselho. Os pregões previam, respectivamente, "entre 500 e 800 participantes" (peça 17, p. 80) e "até 800 participantes" (peça 14, p. 31) .
A cerimônia de 2015 foi organizada por meio do Contrato 65/2014 (Pregão 58/2014) , ao custo de R$ 141.618,20 (além de R$ 52.071,59 pagos pelo Grêmio dos Conselheiros e Delegados do Cremesp - Grecodel para a empresa FGFJ Eventos Ltda.) , sendo que o Contrato 25/2016 e seu primeiro aditivo (destinado a prorrogar a vigência inicial da avença) viabilizaram as cerimônias de 2016 e 2017, respectivamente ao custo de R$ 263.000,00 e R$ 105.200,00 (já que, de 2017, foram retidos R$ 157.800,00, discutidos judicialmente) .
II
Em sua primeira instrução, a Sec-SP delimitou o cerne da presente representação em três aspectos: a) de um lado, se seria devida pelo Cremesp ou não a importância de R$ 181.924,10, exigida pela representante, e de outro, se é legítima a devolução de R$ 77.585,00, exigida pela representada; b) em que medida é possível a utilização de recursos federais para o custeio de coquetéis, jantares e buffets; e c) se houve ou não desperdício (ou superfaturamento) na execução das contratações.
Por meio do Despacho de peça 8, anuí parcialmente à proposta da Sec-SP, determinando-se o não conhecimento da Representação quanto ao item "a", visto revestir-se de pretensão particular, cuja tutela não encontra respaldo nas competências desta Corte. 
De modo análogo, quanto ao item "b", entendi que se tratava de emissão de opinião in abstracto fora das hipóteses previstas no art. 264 do RI/TCU, que trata do processo de resposta à Consulta. 
Já no que diz respeito ao item "c", acolhi proposta instrutória para realização de diligências ao Cremesp, as quais objetivaram a obtenção de documentos e justificativas quanto aos eventos de solenidade da cerimônia de posse da diretoria do Conselho nos três anos. 
Oportuno registrar que, atento à possibilidade de enquadramento do objeto das referidas contratações como festividades, assim se manifestou o Departamento Jurídico, por ocasião do Pregão 8/2016 (peça 14, p. 64) :
"Significa dizer que 'festa' de posse não é o mesmo que 'cerimônia' de posse; enquanto a primeira não guarda relação com as atividades institucionais do Conselho, a segunda está intimamente relacionada, considerando que se trata de um ato solene em que se demonstra à sociedade os novos membros dirigentes da entidade. Tal situação, portanto, não pode ter a pecha de 'comemoração'.
 (..) 
O GRECODEL é uma associação privada, que congrega e é mantida exclusivamente por Conselheiros e Delegados e não está sujeita a nenhuma forma de fiscalização quanto as suas contas, exceto por seus próprios associados.
Desta feita, não há qualquer óbice para que o GRECODEL arque com as despesas relativas às festividades, podendo inclusive valer-se da presente Ata, caso entenda conveniente, ou contratando diretamente com fornecedores posto que, como entidade privada, não se sujeita às regras específicas de contratação indicadas para a Administração Pública." (g.n.) 
Instado a justificar os pagamentos por ocasião desta representação, o Conselho asseverou, quanto ao evento de 2015, que o Grecodel teria pago o equivalente a R$ 52.071,59, "sem qualquer despesa dos cofres públicos referente a festividades" (peça 33, p. 5) . Tal pagamento poderia ser comprovado por meio dos boletos à peça 30, p. 105-108.
Entretanto, na instrução anterior, entendeu-se que essa afirmação não encontraria respaldo nos documentos constantes dos autos, que apontariam para o montante de R$ 141.618,20 efetivamente pago pelo Cremesp, conforme comprovantes de autenticação bancária (peça 30, p. 74) e notas fiscais apresentadas (números 637, 643, 644, 645 e 646; peça 30, 79-90) . Assim, a unidade técnica concluiu que o custo total do evento de 2015 teria sido de R$ 193.689,79, correspondendo a R$ 52.071,59 pagos pelo Grecodel à empresa FGFJ Eventos Ltda. e mais R$ 141.618,20 pagos pelo Cremesp à empresa Procópio Ferraz.
Já quanto aos eventos de 2016 e 2017, o Cremesp afirmou que os próprios Conselheiros teriam se cotizado para promover reembolso aos cofres do Conselho da quantia estimada de R$ 80.432,80 (peça 21, p. 4) , de onde também não teria havido "festividades" custeadas pelo erário, segundo pugna o Regional. 
A este respeito, cada "termo de repasse de verba" acostado aos autos menciona que o pagamento, equivalente a R$ 2.010,82 por Conselheiro, se trata de ressarcimento "referente aos contratos administrativos oriundos do Processo Licitatório 45/2016", isto é, oriundos do Pregão 8/2016 (peça 21, p. 5, 7, 9, 11 e outras) .
Além deste "ressarcimento", há notícia nos autos da contratação de outras empresas custeadas pelo Grecodel também nos eventos de 2016 (pagamento de bebidas e de músicos, no total de R$ 15.354,40) e de 2017 (bebidas, no total de R$ 8.174,56) , conforme peça 16, p. 63.
Adicionalmente, o Conselho abriu a Sindicância 4/2017 (peça 25) , que resultou na responsabilização do Sr. Flávio dos Santos Alcatrão Filho, chefe da Seção de Eventos, e do Sr. Milton Lopes Salles, pregoeiro lotado junto à Seção de Licitações e Contratos à época dos fatos, por permitirem a contratação de jantar e festividades, a despeito da impossibilidade de tal contratação, resultando em pagamentos indevidos mediante emissão de notas de empenho genéricas.
Diante deste cenário e, após a realização de duas diligências (peças 9 e 28) , na terceira instrução (peça 33) , a então Secex-SP propôs a conversão dos presentes autos em tomada de contas especial e a promoção de citações e de audiências de responsáveis do Conselho Regional. 
Em essência, a unidade técnica concluiu pela existência de superfaturamento por preços excessivos (eventos de 2016 e 2017) e por quantidades de convidados (eventos de 2015, 2016 e 2017) , perfazendo a monta de R$ 224.722,51, em valores históricos (peça 33, p. 11, item 60) .
Além disso, a unidade técnica constatou falhas existentes nos pregões presenciais que resultaram nas contratações dos serviços relacionados aos três eventos, consistentes na ausência de "adequada pesquisa de mercado e (...) referencial de preços para nortear o certame" (ambos os pregões - PP 58/2014 e 8/2016) e na ausência de preços unitários (pregão que resultou na contratação dos eventos de 2016 e 2017 - PP 8/2016) .
No que diz respeito ao superfaturamento por quantidades, a constatação, naquela instrução, decorre do fato de a quantidade de convidados efetivamente presentes ter sido de 333, 444 e 440, respectivamente em 2015, 2016 e 2017, sendo que a contratação e o respectivo pagamento supostamente tomaram por base a quantidade de 800 convidados.
A unidade técnica havia ponderado que o pagamento à empresa contratada deveria levar em consideração o número de convidados efetivamente presentes - e não o total contratado - e que se deveria tomar como parâmetros os valores contidos na proposta de preços da empresa para o ano de 2015, de sorte que os valores de 2016 e 2017 se revelaram excessivos.
Para a apuração do valor paradigma, oriundo do Pregão 58/2014, a unidade técnica partiu do seguinte cálculo: obteve o valor constante da proposta da empresa contratada (R$ 82.467,83; peça 17, p. 229) e somou com a parcela do evento custeada com recursos privados do Grêmio dos Conselheiros e Delegados do Cremesp (Grecodel - R$ 52.071,59) - peça 33, p. 6.
Assim, entendeu que o custo total do evento de 2015 deveria ser de R$ 134.539,42, para 800 convidados, valor resultante da soma da "festividade" paga pelo Grecodel (R$ 52.071,59) com os lotes 1 e 2 da Ata 65/2014 (R$ 82.467,83) . Como compareceram ao evento 333 convidados, o custo unitário foi de R$ 404,02. Considerando-se o total de convidados previstos (800) , o custo unitário seria de R$ 168,17 ( (R$ 52.071,59 + R$ 82.467,83) /800) , valor que engloba a locação do espaço, os serviços de bebida, comida, bem como os itens constantes da proposta acostada à peça 17, p. 229-232, e que será utilizado por esta análise como referencial de preço para os eventos de 2015, 2016 e 2017. 
 Todavia, segundo informado pelo Cremesp e apurado pela Secex-SP, nem toda esta quantia foi custeada com recursos públicos. Em relação ao evento de 2016, do total pago pelo Conselho, teria havido reembolso da quantia de R$ 80.432,80, cotizada pelos conselheiros da Autarquia. Além disso, quanto ao evento de 2015, segundo a unidade técnica, dever-se-ia abater a monta de R$ 52.071,59, paga pelo Grecodel, perfazendo-se débito total de R$ 276.794,10.
Por meio do Despacho de peça 36, divergi parcialmente da mencionada análise, nos termos que se seguem (peça 36, p. 3-5) :
"27. Apesar de haver fortes indícios de ocorrência de dano ao erário e de outras irregularidades relacionadas aos procedimentos licitatórios, entendo que o cálculo realizado pela unidade não merece prosperar. 
28. À guisa do que havia sido salientado pelo Departamento Jurídico do Conselho (peça 14, p. 64) e nos termos da jurisprudência predominante desta Corte (a exemplo dos Acórdão 7498/2012-TCU-Segunda Câmara 776/2016-Plenário) , entendo que não se deve incluir no valor de referência, para fins de apuração de sobrepreço, o pagamento por itens que caracterizem a festividade. 
29. Assim, não se deve incluir em tal parcela o valor de R$ 52.071,59 pago pela Grecodel à empresa FGFJ Eventos Ltda., a título dos serviços de buffet, com coquetel e jantar.
30. Além disso, não se afigura razoável a utilização isolada da quantidade de convidados efetivamente presentes nos referidos eventos para balizar o cálculo do superfaturamento. Há uma série de custos que são incorridos pela empresa contratada com base na quantidade total de convidados, em que se considera a quantidade efetivamente contratada. Há, de outro lado, outros itens em que a quantidade de convidados presentes influi significativamente.
31. Por outro lado, chama a atenção o valor efetivamente pago em 2015 e o critério adotado no referido edital de licitação. 
32. Os valores constantes da proposta vencedora e da ARP, caso somados linearmente, perfazem a monta de R$ 82.467,83, isto é, R$ 32.594,00 (média do lote 1 - opção de espaço) acrescidos de R$ 49.873,83 (lote 2 - serviços, equipamentos e materiais) .
33. Ressalto que a licitação em questão, do tipo menor preço (peça 17, p. 71) , foi adjudicada com base neste valor, qual seja, a soma dos valores unitários dos itens licitados - sem qualquer referência às respectivas quantidades.
34. Não obstante, para vários itens da referida proposta (como sofás, água em copo, carpete, palco e fundo de palco) , há indicação apenas dos valores unitários, desprovidos das respectivas quantidades.
35. Diante deste quadro, duas irregularidades graves saltam aos olhos.
36. Primeiramente, e ante a ausência de detalhamento dos montantes e quantidades efetivamente pagos, remanesce sem justificativas o valor total pago no ano de 2015, o qual extrapolou, em R$ 59.150,37 (= R$ 141.618,20 - R$32.594,00 - R$49.873,83) , o valor da proposta. Associado a tal descompasso destacam-se duas notas de empenho com descrição genérica, supostamente referentes à locação de equipamentos e locação de bens móveis. 
37. A este respeito, o Conselho limitou-se a afirmar que teria havido reembolso parcial no total de R$ 52.071,59 (peça 30, p. 6) , sem, contudo, considerar que (i) tais pagamentos foram efetuados, na verdade, à empresa FGJF Eventos (peça 30, p. 105-106) e (ii) que a soma dos pagamentos efetuados diretamente pela CREMESP à empresa Procópio Ferraz foi de R$ 141.618,20 (peça 30, p. 74) .
38. Considerando, portanto, de um lado, as evidências de realização da festividade e, de outro, a ausência de explicação para o total pago à empresa referente ao ano de 2015, a meu ver restam caracterizados os indícios de dano ao erário, sugestivos da conversão do presente em tomada de contas especial.
39. Entretanto, no que diz respeito à quantificação do dano, faz-se mister que a unidade técnica envide esforços adicionais, no sentido de estimar o valor que deveria ter sido pago à empresa contratada. 
40. Em segundo lugar, destaca-se a inadequação do critério utilizado no Pregão 58/2014, ainda que se trate de licitação destinada a registro de preços. A soma dos valores unitários, sem ponderação das quantidades, afigura-se absolutamente desarrazoada, dando margem a uma série de irregularidades na execução contratual.
41. Quanto aos eventos de 2016 e 2017, a ausência de detalhamento do referido certame licitatório, respectivos contratos e notas de empenho dificultam a aferição da essência precisa dos pagamentos realizados.
42. Inobstante, também continua sem explicação o incremento do custo das cerimônias de 2016 e 2017, comparativamente ao custo da cerimônia de 2015 constante da proposta da empresa contratada.
43. Nesse sentido, faz-se mister seja perquirido o dano decorrente dos pagamentos ocorridos também nos anos de 2016 e 2017." (g.n.) 
Desse modo, determinei a realização de nova instrução, a fim de que, preliminarmente à conversão em tomada de contas especial, fossem promovidas medidas em síntese no sentido de (i) refazer os cálculos do suposto dano relativamente ao evento de 2015 e (ii) em relação aos eventos de 2016 e 2017, apuração do dano decorrente de preços excessivos e da inadequação da quantidade de convidados contratada.
Na instrução de peça 46, a Selog - que assumiu a instrução do feito - realizou exame preliminar acerca dos débitos relativos aos eventos de 2015, 2016 e 2017, resultando na realização de diligência ao Cremesp (peças 48 e 53) e à empresa contratada - ora Representante (peças 49 e 52) .
Saliento que a empresa contratada, no entanto, absteve-se de atender à diligência, sob a alegação de que teria ingressado com ação judicial em face do Conselho e, portanto, o caso já estaria sub judice, e se reservaria "o direito de apresentar as provas que forem necessárias naquele processo" (peça 52, p. 1) .
Após exame da resposta prestada pelo Conselho e dos demais elementos que compõem os autos, em sua derradeira instrução, a Selog propõe, em apertada síntese, a conversão dos presentes autos em tomada de contas especial, a citação e a audiência de diversos responsáveis (peças 59-61) .
 Desde já, adianto que acolho a essência da proposta instrutória, à exceção dos aspectos que não colidirem com as considerações que passo a tecer, sobretudo quanto à citação do pregoeiro e à audiência em relação à suposta irregularidade de "inclusão de previsão de pagamento antecipado dos serviços na minuta do contrato do Pregão Presencial 8/2016, o que é admitido como exceção".
Antes, porém, de aprofundar a análise quanto a cada uma das contratações, entendo que merece destaque observação instrutória quanto às circunstâncias das avenças em tela (peça 59, p. 9) :
"3.5. 	Uma característica dos gastos realizados pelo Cremesp, relativamente aos eventos de posse da nova diretoria de 2015, 2016 e 2017, é a baixa transparência a respeito da execução da despesa, caracterizada, por exemplo, pela ausência de quantitativos nos editais de licitação e pela emissão de notas de empenho com descrições sucintas e genéricas. Por esse motivo, foi proposta e realizada a diligência à empresa contratada, Procópio Ferraz Organização de Eventos Ltda." (g.n.) 
III
O evento de 2015 foi viabilizado por meio do Contrato 65/2014 (Pregão 58/2014) e representou desembolso, em princípio, de R$ 141.618,20 aos cofres públicos (além de R$ 52.071,59 pagos pelo Grêmio dos Conselheiros e Delegados do Cremesp - Grecodel para a empresa FGFJ Eventos Ltda.) .
O referido valor foi desembolsado por meio do pagamento à empresa Procópio Ferraz relativamente às seguintes notas fiscais (comprovantes de autenticação bancária na peça 30, p. 74; e notas fiscais 637, 643, 644, 645 e 646 na peça 30, p. 79-90) - sintetizadas pela unidade técnica:
	NF
	Descrição
	Valor (R$) 

	637 (peça 30, p. 81) 
	Saldo de locação do espaço "Leopolldo Itaim" para a realização de Posse da Nova Diretoria do Cremesp - Projeto 15010 - Processo 014/15 SLC - Empenho 166/2015.
	25.788,00

	643 (peça 30, p. 83) 
	Serviços de terceiros (mestre de cerimonial, equipe de cerimonial, roteirista, assistente, auxiliar de serviços gerais) para realização do evento de Posse da Nova Diretoria do Cremesp - Projeto 15010 - Eventos institucionais. Nota de Empenho 258 - Proc. 087/15 SLC.
	13.114,00

	644 (peça 30, p. 85) 
	Serviços de terceiros (Operador de equipamento audiovisual, operador de equipamento de informática, técnico em iluminação, equipe de filmagem, edição de filme, gravação de áudio e sistema de sonorização) para realização do evento de Posse da Nova Diretoria do Cremesp - Projeto 15010 - Eventos institucionais. Nota de Empenho 260 - Proc. 087/15 SLC.
	24.510,00

	645 (peça 30, p. 87) 
	Organização de evento, com locação de equipamentos para realização do evento de Posse da Nova Diretoria do Cremesp - Projeto 15010 - Eventos institucionais. Nota de Empenho 261 - Proc. 087/15 SLC.
	48.422,00

	646 (peça 30, p. 89) 
	Organização de evento, com locação de bens móveis para realização do evento de Posse da Nova Diretoria do Cremesp - Projeto 15010 - Eventos institucionais. Nota de Empenho 262 - Proc. 087/15 SLC.
	29.784,20

	TOTAL
	141.618,10

A partir da descrição da nota fiscal 637 (peça 30, p. 81 - "saldo de locação") , no valor de R$ 25.788,00, observou-se que o respetivo desembolso representa tão-somente a segunda parcela da locação do espaço Leopolldo Itaim, indicando que já teria sido transferido o equivalente a 40% do valor total da locação, de R$ 42.980,00, por meio da nota de empenho 627, de 25/9/2014, no valor de R$ 26.075,00 (peça 18, p. 126 e 128) .  
Portanto, a unidade técnica aponta que, para a apuração do custo efetivo do evento de 2015, deve-se somar o valor já apurado de R$ 141.618,10 com o pagamento referente à primeira parcela da locação do espaço Leopolldo Itaim, no montante de R$ 17.192,00, tendo-se constatado que a empresa Procópio Ferraz recebeu do Cremesp, em razão do evento de posse de 2015, a quantia de R$ 158.810,20.
Cumpre salientar que, além deste valor, consta dos autos que os serviços de buffet, com coquetel e jantar, no valor de R$ 52.071,59, teriam sido pagos pela Grecodel à empresa FGFJ Eventos Ltda. 
Feita esta ressalva, a unidade técnica aponta que o montante que poderia ser pago à empresa contratada resulta da soma dos valores constantes da Ata de Registro de Preços, lotes 1 e 2 (peça 18, p. 119-124) . Com efeito, tendo em vista que, no evento de posse de 2015, utilizou-se o espaço Leopolldo Itaim, o valor efetivo do lote 1 foi de R$ 42.980,00 (peça 18, p. 119-120) , o qual deveria ser somado ao valor do lote 2 (R$ 49.873,83 - peça 18, p. 122) , obtendo-se total de R$ 92.853,83. Assim, caso tomássemos por base a respectiva soma de valores, remanesceria sem justificativas o montante de R$ 65.956,37 (R$ 158.810,20 - R$ 92.853,83) .
Tal cálculo, no entanto, consoante salientado pela unidade técnica, não merece acolhida, dada a ausência de quantidades unitárias na composição do lote 2. 
Dessa forma, a Selog propõe a seguinte apuração (peça 59, p. 9-10) :
"3.9.	Assim sendo, os únicos elementos constantes nos autos são as notas fiscais acostadas à peça 30, mencionadas na tabela do item 3.2.1, sendo que apenas as notas fiscais 643 (peça 30, p. 83) e 644 (peça 30, p. 85) detalham alguns dos itens efetivamente utilizados. Nesses casos, será considerada uma unidade de cada item, conforme relação abaixo e considerando os valores constantes na respectiva ata (peça 53, p. 412-414) :
a) nota fiscal 643: mestre de cerimônia (R$ 3.980,00) , equipe de cerimonial (R$ 5.794,00) , roteirista (R$ 510,00, assistente de serviços gerais (R$	 362,00) , que totalizam o montante de R$ 10.646,00;
b) nota fiscal 644: operador de equipamento audiovisual (R$ 362,00) , operador de equipamento de informática (R$ 362,00) , técnico em iluminação (R$ 362,00) , equipe de filmagem (R$ 12.300,00) , edição de filme (R$ 6.400,00) , gravação de áudio (R$ 1.150,00) , sistema de sonorização (R$ 1.274,00) , totalizando R$ 22.210,00;
c) desse modo, somados os valores das notas fiscais 643 e 644 tidos como comprovados, chega-se ao montante de R$ 32.856,00.
3.10.	Assim, para o evento da posse da diretoria em 2015, os itens para os quais há uma comprovação razoável dos valores pagos importa em R$ 75.836,00, que representa a soma dos montantes apurados no item anterior (R$ 32.856,00) com o valor relativo à locação do espaço físico (R$ 42.890,00) . Considerando o valor total pago pelo evento (R$ 158.810,20) , permanece o débito pela diferença, no montante de R$ 82.974,20." - g.n. 
Apesar de endossar a essência do referido método, por conservadorismo (RI/TCU, art. 210, §1º, II, in fine) , entendo que devem ser considerados os valores integrais das notas fiscais 643 e 644 - não apenas os valores unitários dos itens nelas discriminados. Assim, tomando por base os valores das notas fiscais cuja descrição permite se inferir a natureza dos gastos incorridos (notas fiscais 643 e 644 - R$ 37.624,00) e o valor total da locação (R$ 42.980,00 - lote 1 com opção espaço Leopolldo Itaim) , os indícios de dano ao erário perfazem a monta de R$ 78.206,20 (=R$ 158.810,20 - R$ 37.624,00 - R$ 42.980,00) .
Dessa forma, com os ajustes supracitados, acolho a proposta instrutória pela conversão dos presentes autos em tomada de contas especial, devendo-se promover a citação solidária do Sr. João Ladislau Rosa, presidente do Cremesp à época dos fatos, do Sr. Flávio dos Santos Alcatrão Filho, chefe da seção de eventos do Cremesp à época dos fatos, e da empresa contratada Procópio Ferraz Organização de Eventos Ltda.
IV
Já no que diz respeito aos eventos de 2016 e 2017, lembro que ambos foram viabilizados por meio do Contrato 25/2016 e seu primeiro aditivo (destinado a prorrogar a vigência inicial da avença) , respectivamente ao custo de R$ 263.000,00 e R$ 105.200,00 (tendo em vista a retenção de R$ 157.800,00, referente ao evento de 2017, discutidos judicialmente) , sendo que a avença decorreu do Pregão Presencial para registro de preço 8/2016. 
Para tais eventos, merece destaque a realização de ressarcimento ao erário do Conselho por parte dos conselheiros, no valor de R$ 80.432,80 (peça 21, p. 4) , com pagamentos ocorridos entre novembro e dezembro de 2017. Já adianto que, em virtude da ausência de informação quanto a qual dos eventos se refere o crédito (2016 ou 2017) , para fins de apuração do dano, a unidade técnica atribuiu metade deste valor a cada um dos eventos (peça 59, p. 12, item 4.16) .  
Importante destacar que, apesar de o edital do Pregão Presencial 8/2016 (peça 14, p. 31-34) não incluir expressamente os serviços de coquetel e jantar - a despeito de mencionar "suprimentos" (peça 53, p. 469, item 3.1.3, 'd') -, a proposta da empresa vencedora (peça 14, p. 206-210) claramente incorporava esses itens (peça 14, p. 209) , in verbis: 
" (..) O amplo salão atende a todos os requisitos do edital e abriga, também, com folga, 800 convidados, que estará formatado para o jantar que se seguirá à solenidade.
[...]
Incluiremos no evento: a) um coquetel (que será servido no foyer) , composto de 6 itens frios (mini wraps de mussarela com tomate seco, roll de salmão defumado com Philadelphia, saladinha de ervas com fromage de chevre, cristal âmbar com blinis de Paris, creme azedo e ovas negras, iceberg de aspargos com gengibre e sorbet de erva doce; palito folhado com parma) e 6 itens quentes (ramequim de zucca com carne desfiada, tartare de shitake no voul au vent fechado, finger de bacalhau com geleia de pimenta branca, mini ravióli de canard com queijo e trouxinha de camarão) e b) um jantar empratado servido no salão, com entrada (salada do campo com carpaccio de carne, folhas verdes, fio de pupunha, tablita e sauce de Dijon ou outra opção à escolha do Cremesp) , prato quente (filet mignon trufado com cogumelos silvestres ao molho demi glace, talharim de vegetais, risoto de alho poró e brie ou outra opção) , sobremesa (sobremesa Pêra da Philadelphia sobre disco folhado, sorvete de pistache com calda de caramelo e amêndoas torradas ou outra opção) e bebidas. Tudo com a qualidade inigualável do Bufê Torres. O jantar poderá ser servido, a critério do Cremesp, antes ou depois da cerimônia. Ele será acompanhado de música suave." (g.n.) 
A partir do teor do recurso em face da desclassificação da empresa Redxcorp naquele certame presencial, há indicativos de que tal inclusão era objetivada por gestores do Conselho (peça 53, p. 612-623) :
"O pregoeiro então considerou que nosso projeto executivo, que de acordo com o edital deveria ter no máximo 30 linhas, estava vago, principalmente no que tange ao cardápio do evento.
A comissão, através do Sr. Flávio dos Santos Alcatrão Filho, perguntou se dispúnhamos do cardápio.
Informamos que não só dispúnhamos in loco, do cardápio, bem como do projeto detalhado da cerimônia, e que poderia entregá-lo de pronto, para apreciação da comissão.
O pregoeiro da sessão então, preferiu não diligenciar esse material, ainda que lhe fosse facultado esse direito, e resolveu desclassificar nossa proposta alegando que o projeto executivo estava incompleto, pois não apresentava cardápio detalhado.
Notificamos novamente a comissão que dispúnhamos do cardápio completo, que tem 52 linhas (somente no cardápio) em mãos, Dissemos que não é possível descrever um projeto executivo para evento complexo em 30 linhas, por isso apresentamos uma síntese do que seria realizado e tínhamos o projeto completo para apreciação." (g.n.) 
Portanto, há fortes indícios de que os pagamentos em epígrafe custearam tanto itens relativos à "cerimônia" como aqueles relacionados à "festividade". Tal circunstância associada à ausência de detalhamento nas respectivas notas fiscais e documentos de liquidação da despesa ensejou a proposição instrutória de citação pela integralidade dos valores pagos à empresa contratada.
Endosso, portanto, a referida proposta, no sentido de determinar a citação solidária do presidente do Cremesp à época dos fatos, Srs. Bráulio Luna Filho (evento de 2016) e Mauro Gomes Aranha de Lima (evento de 2017) , do chefe da Seção de Eventos do Cremesp à época, Sr. Flávio dos Santos Alcatrão Filho, e da empresa contratada Procópio Ferraz Organização de Eventos Ltda. 
Divirjo, no entanto, da proposta de citação do pregoeiro responsável pelo Pregão Presencial 8/2016, Sr. Milton Lopes Salles, assim fundamentada pela unidade técnica (peça 59, p. 12) :
"4.18.	Com relação aos responsáveis, o despacho do pregoeiro [peça 53, p. 504] deixa evidente que este sabia da irregularidade cometida [de que o objeto contratado não poderia ter a pecha de "comemoração"], que futuramente daria origem ao débito, pelo fato de ter tido ciência do conteúdo do parecer jurídico (peça 53, p. 503) , razão pela qual cabe incluí-lo na citação solidária a ser realizada, para os débitos de 2016 e 2017." (g.n.) 
Entendo que é frágil o nexo entre a conduta do pregoeiro e o débito em questão, dado o caráter acessório de sua conduta assume quanto à decisão do objeto que efetivamente seria contratado e os recursos efetivamente despendidos. Considero, por outro lado, que o pregoeiro deve ser ouvido em audiência pelos indícios de simulação na contratação de serviços de buffet, consoante destacado no item 52 deste Voto.
V
Para além dos indícios de dano constatados, a análise conjunta de ambas as contratações permitiu a identificação de outras irregularidades, que também devem ser objeto de exame por esta Corte.
Endosso a realização de audiência em relação à ausência de adequada pesquisa de mercado e de referencial de preços para nortear o Pregão Presencial 58/2014 e o Pregão Presencial 8/2016, em violação ao disposto nos artigos 3º e 15, § 1º, da Lei 8.666/93 c/c art. 9º da Lei 10.520/2002 e com o entendimento desta Corte (Acórdão 1793/2011-TCU-Plenário e 1.548/2018-TCU-Plenário, tendo sido apontado como responsável o Sr. Flávio dos Santos Alcatrão Filho (CPF 213.181.118-70) que, nas funções de gestor do contrato e de chefe da Seção de Eventos, foi responsável pela elaboração do termo de referência.
Igualmente merece resposta a realização de pregão presencial em detrimento da modalidade eletrônica (Pregão Presencial 58/2014 e o Pregão Presencial 8/2016) , o que pode ter contribuído para a redução da competitividade nos certames e para favorecer a empresa contratada. Nesse sentido, acolho a realização de audiências dos Srs. João Ladislau Rosa e Bráulio Luna Filho, presidentes do Cremesp à época, que autorizaram a abertura do pregão presencial (peça 17, p. 58) , do Sr. Flávio dos Santos Alcatrão Filho que, nas funções de gestor do contrato e de chefe da Seção de Eventos, foi responsável pelo termo de referência do Pregão 58/2014 e subscreveu a Ata de Registro de Preços 58/2014 e o termo de referência do edital do Pregão 8/2016 (peça 18, p. 119-124) , da Sra. Claudia Tejeda Costa (Pregão Presencial 58/2014) e do Sr. Osvaldo Pires Garcia Simonelli (Pregão Presencial 8/2016) , integrantes do departamento jurídico do Cremesp, em razão de não ter apontado essa irregularidade quando das análises jurídicas das minutas de editais, realizadas por meio dos Pareceres Jurídicos 212/2014 - DEJ (peça 17, p. 110-113) e 27/2016 - DEJ (peça 14, p. 54-65) .
Outras duas irregularidades - para as quais acolho a proposta de audiência - saltam aos olhos, quais sejam: 
	a) ausência, no termo de referência do edital de Pregão Presencial 8/2016, dos preços unitários dos itens que compõem o objeto da contratação, o que vai de encontro com o art. 3º da Lei 8.666/93 c/c art. 9º da Lei 10.520/2002 e com o entendimento desta Corte (Acórdão 1793/2011-TCU-Plenário e 1.548/2018-TCU-Plenário) ; responsável:  Sr. Flávio dos Santos Alcatrão Filho (peça 59, p. 14-15, item 5.1.3) .
	b) ausência, no termo de referência do edital de Pregão Presencial 58/2014, dos quantitativos referentes ao lote 2, nos termos do Acórdão 1720/2010-TCU-Segunda Câmara; responsável:  Sr. Flávio dos Santos Alcatrão Filho (peça 59, p. 15-16, item 5.1.6) . 
Em outro giro, chama a atenção as quantidades de convidados que constaram do edital e aquela efetivamente presente. A cerimônia de 2015 deveria atender entre 500 e 800 convidados (peça 17, p. 80) e, de 2016/2017, até 800 convidados (peça 14, p. 31) . Entretanto, nos eventos de posse compareceram cerca de metade do total máximo, isto é, respectivamente, 333, 444 e 440 convidados presentes (item 56 da peça 33) , o que sugere a contratação de serviços para número superestimado de convidados.
A despeito de a suposta falha não constituir dano ao erário, a prima facie, não se pode afastar o caráter protagonista que a quantidade de convidados assume no valor contratado. E, a despeito do "baixo comparecimento" em 2015, a quantidade foi mantida para os eventos de 2016 e 2017.  Assim sendo, faz-se mister apurar as responsabilidades por tais descompassos, pelo que acolho, com ajustes redacionais, a proposta instrutória de realização de audiências do chefe da seção de eventos e dos presidentes do Conselho à época (peça 59, p. 15-16, itens 5.1.7 e 5.1.8) .
A equipe da Selog aponta, também, irregularidade grave relacionada ao Pregão Presencial 8/2016. A partir da análise conjunta do parecer jurídico que analisou a contratação (apontando a impossibilidade de se custear "festividade" com recursos públicos) e da condução da contratação em tela, há indícios de simulação da contratação de serviço de buffet, consoante itens 40 e 41 deste Voto. Com efeito, acolho a proposta instrutória de realização de audiências do então presidente do Conselho, do chefe da seção de eventos e do pregoeiro responsável. 
A Selog aponta, ainda, indícios de outras irregularidades, embora de menor magnitude, identificadas na condução do Pregão Presencial 8/2016, a saber:
	a) "não ter, na primeira sessão pública, lançado mão da diligência prevista no art. 43, § 3º, da Lei 8.666/1993 para a proposta da empresa Redxcorp, a única que continha todos os itens exigidos no certame" (peça 59, p. 20, item 6.3.3) ;
	b) "não ter lançado mão da concessão de prazo para apresentação de novas propostas pelas licitantes, previsto no art. 48, § 3º, da Lei 8.666/1993, ou realizado novo certame, dada a desclassificação, na primeira sessão pública, das propostas de todas as licitantes participantes, as quais eram as únicas opções legais naquela situação" (peça 59, p. 20-22, item 6.3.4) ;
	c) "dispensa de tratamento não igualitário às licitantes, em clara infringência ao princípio constitucional da isonomia, mencionado, ainda, no art. 3º da Lei 8.666/1993" (peça 59, p. 22-23, item 6.3.5) ;
	d) "adoção de critérios subjetivos no certame, considerando os "projetos executivos" apresentados, os quais deveriam apenas ser objeto de análise quanto ao atendimento ou não da proposta, e não de avaliação qualitativa, uma vez que o pregão adota como critério de julgamento o menor preço global" (peça 59, p. 23-25, item 6.3.6) ;
	e) "ter indeferido o recurso administrativo da Redxcorp, sendo que ela havia manifestado intenção de recurso na segunda sessão do Pregão Presencial 8/2016" (peça 59, p. 25, item 6.3.7) ;
	f) "inclusão de previsão de pagamento antecipado dos serviços na minuta do contrato do Pregão Presencial 8/2016, o que é admitido como exceção, desde que seja devidamente necessário e justificado e sem que a Administração tome as devidas cautelas" (peça 59, p. 25-27, item 6.4) ;
A respeito deste conjunto de possíveis irregularidades destaco que todas as três licitantes participantes do Pregão Presencial 8/2016 inicialmente tiveram suas propostas comerciais desclassificadas na primeira sessão pública (peça 53, p. 519-520) , pelos seguintes motivos:
a) AE Eventos Corporativos (custo total de R$360.000,00) : ausência de carta de reserva, prevista no item 6.2.4 do edital (peça 53, p. 458) ;
b) Procópio Ferraz Organização de Eventos (custo total de R$ 268.800,00) : ausência de carta de reserva, prevista no item 6.2.4 do edital (peça 53, p. 458) ; e
c) Redxcorp Audiovisual Produção e Locação (custo total de R$279.000,00) : ausência de descrição detalhada acerca do serviço de buffet (ao passo que o edital limitava o projeto executivo a 30 linhas - peça 53, p. 480) .
Assim, entendeu a Selog que o pregoeiro deveria ter realizado diligência em relação à proposta da empresa Redxcorp, a qual conteria todos os itens exigidos no certame, sendo passível de ser sanada, nos termos do Acórdão 1170/2013-TCU-Plenário - audiência "a" do parágrafo 53 supra.
Além disso, merece destaque que a, a despeito da desclassificação de todas as propostas, o Conselho não reabriu prazo para ajustes de todas as propostas (art. 48, § 3º, da Lei 8.666/1993) , tampouco revogou o certame. Ao revés, na segunda sessão pública (peça 53, p. 570-571) , foi comunicada a escolha da proposta da Procópio Ferraz Organização de Eventos, mediante a "reaceitação" de sua proposta:
"Abrindo os trabalhos o Sr. Pregoeiro informou aos licitantes presentes que irá proceder a leitura do relatório conjunto apresentado pelo Chefe da Seção de Eventos com o Conselho Diretor da área sobre as propostas comerciais apresentadas, solicitação de diligências e recomendações ao Pregoeiro sobre a obtenção de menor valor. Informa também que após a leitura, abrirá os envelopes nº 2 - Documentos de Habilitação e que a data de validade dos documentos apresentados será o dia 24/4/2019, quando foi suspensa a sessão. O relatório sobre as propostas comerciais determina como melhor proposta a apresentada pela licitante PROCÓPIO FERRAZ ORGANIZAÇÃO DE EVENTOS LTDA., dispensa a realização de diligências já que tanto ela como a 2ª colocada REDXCORP já realizaram trabalhos de sucesso e sem ressalvas junto ao Conselho e finaliza solicitando ao Sr. Pregoeiro uma negociação para melhora no preço ofertado pela PROCÓPIO FERRAZ. Dessa maneira, o Sr. Pregoeiro abre a negociação com a licitante e esta oferece um valor total de R$ 263.000,00 [...]" 
A ata de análise dos recursos (peça 53, p. 634-636) confirma o entendimento pela adoção de procedimento diverso daquele previsto em lei:
"Por isonomia e legalidade, as 3 propostas foram desclassificadas pois faltavam documentos em todas elas.
A decisão de fracassar o certame, aplicar ou não o disposto no art. 48, §3º, ou buscar alternativa legal e principalmente, que fosse aceita pelos licitantes para prosseguir com o certame, cabe exclusivamente ao Sr. Pregoeiro.
[...]
Com o objetivo de evitar os problemas listados anteriormente, o Sr. Pregoeiro informou a todos que, como procedimento alternativo para a sequência do certame, iria submeter a apreciação do Conselheiro Diretor - responsável pela Seção de eventos do Conselho, - juntamente com o Gestor do Contrato, indicado pelo presidente do Cremesp, uma avaliação e decisão sobre a proposta comercial que melhor atendesse às necessidades do Conselho.
Desta forma, todas as propostas seriam analisadas com a documentação em que se encontravam, já que não é permitida a inserção ou juntada de documento em momento posterior ao da abertura do envelope.
Repete que o mesmo tratamento isonômico, sempre dispensado aos licitantes.
Todas as empresas concordaram com este procedimento e em nenhum momento se manifestaram contrárias a ele, assinando a ata de Abertura do Pregão 8/2016 sem ressalvas." (g.n.)  
Assim sendo, resta injustificado o procedimento adotado, o qual não guarda amparo na legislação aplicável - audiência "b" do parágrafo 53 supra. Cumpre salientar, contudo, consoante apontado pela unidade técnica, que o referido relatório, que teria sido elaborado pelo Chefe da Seção de Eventos em conjunto com o Conselho Diretor, não foi localizado nos expedientes remetidos a esta Corte. 
Em relação à audiência "c" do parágrafo 53 supra, considera a Selog que os responsáveis pela condução do Pregão Presencial 8/2016 concederam tratamento não igualitário às licitantes, na medida em que (i) o documento faltante na proposta comercial da empresa contratada (carta de reserva) estava no envelope da habilitação - o qual teria sido aberto antecipadamente - e (ii) que o "projeto executivo" da empresa contratada (peça 53, p. 557-558) possui 44 linhas - ultrapassando o limite de 30 linhas estipulado no modelo de proposta comercial (peça 53, p. 480) - sem ter ensejado sua desclassificação.
Já no que se refere à audiência "d" do parágrafo 53 supra, a Selog destacou indícios de subjetividade na condução do PP 8/2016, na medida em que, embora o pregão deva ser pautado pela seleção da proposta com menor preço, as atas do certame (peça 53, p. 570-571; 634-636) indicam que a decisão pela contratação da licitante Procópio Ferraz Organização de Eventos decorreu da "avaliação e decisão sobre a proposta comercial que melhor atendesse às necessidades do Conselho" (peça 53, p. 634-636) .
Em relação à audiência "e" do parágrafo 53 supra, a Selog destaca que, na segunda sessão do certame, em que se promoveu a "reaceitação" da proposta comercial da empresa Procópio Ferraz Organização de Eventos, a empresa Redxcorp "manifestou intenção de recurso, pois, a seu entender, o Pregoeiro e a equipe não respeitaram a Lei 8.666/1993 no que tange à não aceitação do seu projeto executivo e na reabertura a aceitação do projeto da Procópio Ferraz" (peça 53, p. 570-571) .
No entanto, o pregoeiro indeferiu o recurso da Redxcorp, sob a alegação de que a recorrente "deveria ter manifestado a sua discordância na ata da Abertura do Pregão, evitando assim a continuidade do certame e sua reabertura com a apresentação da análise pelo Conselho Diretor e pelo Gestor do Contrato", contrariando o disposto no art. 4º, inciso XVIII, da Lei 10.520/2002.
Ante as considerações supramencionadas, acolho, com ajustes de forma, as audiências comentadas acima.
Divirjo, no entanto, da realização de audiência quanto à inclusão de previsão de pagamento antecipado dos serviços na minuta do contrato do Pregão Presencial 8/2016 - alínea "f" do parágrafo 53 supra. 
A este respeito, destaco que a minuta de contrato anexa ao edital (peça 53, p. 483, cláusula sétima, item 7.1) previu o pagamento antecipado de 40% do valor devido do contrato. A despeito de, em regra, ser vedado o pagamento antecipado de despesas, de inexistirem justificativas específicas nos autos da contratação ou adoção de cautelas pela Administração, é possível cogitar que o serviço objeto do certame requeira desembolsos antecipados por parte da empresa contratada, especialmente por envolver a utilização de espaços físicos de terceiros. Com efeito, e ante todo o conjunto de irregularidades identificadas, deixo de acatar a realização da audiência proposta pela unidade técnica (peça 59, p. 25-27, item 6.4) . 
Ante o exposto, manifesto-me por que o Tribunal aprove o Acórdão que ora submeto à deliberação deste Colegiado.
TCU, Sala das Sessões Ministro Luciano Brandão Alves de Souza, em 10 de dezembro de 2019.
AUGUSTO SHERMAN CAVALCANTI 
Relator